ACORDAO-COMPLETO-2529253

ACÓRDÃO 751/2022 ATA 12/2022 - PLENÁRIO

VISTOS, relatados e discutidos estes autos de Denúncia, a respeito de possíveis irregularidades ocorridas no Serviço Social da Indústria - Departamento Nacional - SESI/DN, Instituto Euvaldo Lodi - Núcleo Central - IEL/NC, Confederação Nacional da Indústria - CNI e Serviço Nacional de Aprendizagem Industrial - Departamento Nacional - SENAI/DN, relacionadas ao Pregão Presencial 8/2021 e à Concorrência 3/2021, cujos objetos consistem na contratação de até 55.000 e 50.000 horas em prestação de serviços de desenvolvimento, manutenção evolutiva e corretiva de Soluções Digitais, 
ACORDAM os Ministros do Tribunal de Contas da União, reunidos em sessão de Plenário, ante as razões expostas pelo Relator, em:
9.1. conhecer da presente Denúncia, satisfeitos os requisitos de admissibilidade previstos nos arts. 234 e 235 do Regimento Interno deste Tribunal, e no art. 103, § 1º, da Resolução - TCU 259/2014, para, no mérito, considerá-la parcialmente procedente, nos termos alegados pela representante;
9.2. revogar parcialmente a cautelar referendada pelo Acórdão 2332/2021-TCU-Plenário, de modo a limitar seus efeitos, permitindo-se o prosseguimento da licitação até a adjudicação do objeto ao licitante vencedor, esclarecendo que, por esta deliberação, permanecem suspensos os atos tendentes a resultar na convocação de empresa para assinatura do contrato, bem como os demais atos subsequentes;
9.3. determinar ao Serviço Social da Indústria - Departamento Nacional - Sesi/DN (CNPJ 33.641.358/0001-52) e ao Serviço Nacional de Aprendizagem Industrial - Departamento Nacional - Senai/DN (CNPJ 33.564.543/0001-90) que encaminhem a esta Corte, no prazo máximo de cinco dias após a conclusão do certame, as propostas de preços obtidas e a respectiva ata de classificação e julgamento;
9.4. determinar à Secretaria de Fiscalização da Tecnologia da Informação (Sefti) que, uma vez recebidos os elementos referidos no item 9.3 supra, analise conclusivamente a proposta vencedora quanto à compatibilidade de preços, com a celeridade que o caso requer;
9.5. dar conhecimento deste Acórdão à empresa representante e às entidades do Sistema Indústria (Serviço Social da Indústria - Departamento Nacional - Sesi/DN - CNPJ 33.641.358/0001-52; Instituto Euvaldo Lodi - Núcleo Central - IEL/NC - CNPJ 33.938.861/0001-74; Confederação Nacional da Indústria - CNI - CNPJ 33.665.126/0001-34; Serviço Nacional de Aprendizagem Industrial - Departamento Nacional - Senai/DN - CNPJ 33.564.543/0001-90) .

Denúncia a respeito de possíveis irregularidades em licitações cujos objetos consistem na contratação de prestação de serviços de desenvolvimento, manutenção evolutiva e corretiva de Soluções Digitais.

Confederação Nacional da Indústria; Instituto Euvaldo Lodi - IEL; Serviço Nacional de Aprendizagem Industrial - Departamento Nacional; Serviço Social da Indústria - Conselho Nacional.

3. Interessados/Responsáveis: 
3.1. Interessado: Identidade preservada (art. 55, caput, da Lei n. 8.443/1992).
3.2. Responsável: Identidade preservada (art. 55, caput, da Lei n. 8.443/1992).

13.1. Ministros presentes: Bruno Dantas (na Presidência), Benjamin Zymler, Augusto Nardes, Aroldo Cedraz, Jorge Oliveira e Antonio Anastasia.
13.2. Ministro-Substituto convocado: Augusto Sherman Cavalcanti (Relator).
13.3. Ministros-Substitutos presentes: Marcos Bemquerer Costa e Weder de Oliveira.

ACORDAO-COMPLETO-2559853

Acórdão de Relação 2683/2022 - Plenário

Acórdão de Relação

AUGUSTO SHERMAN

Adoto, como relatório, excerto da instrução elaborada por Auditora lotada na Sefti (peça 110) , anuída pelos dirigentes da unidade (peças 111-112) :
"INTRODUÇÃO
1.	Os autos versam sobre denúncia a respeito de possíveis irregularidades ocorridas durante a condução dos processos licitatórios Pregão Presencial (PP) 8/2021 e Concorrência (CC) 3/2021, de responsabilidade de órgãos e entidades nacionais do Sistema Indústria (Serviço Social da Indústria - Departamento Nacional - Sesi/DN, Instituto Euvaldo Lodi - Núcleo Central - IEL/NC, Confederação Nacional da Indústria - CNI e Serviço Nacional de Aprendizagem Industrial - Departamento Nacional - Senai/DN. 
2.	Inicialmente, foi instaurado o Pregão Presencial (PP) 8/2021, cujo objeto era a contratação de até cinquenta mil horas em prestação de serviços de desenvolvimento, manutenção evolutiva e corretiva de Soluções Digitais, sob demanda, por meio de projetos elaborados em metodologia ágil, utilizando visão analítica de dados para constante evolução tecnológica e melhor performance dos produtos digitais bem como sua integração no ecossistema digital, que tem por finalidade dar suporte a atuação da Gerência Executiva de Projetos Digitais no que tange as soluções digitais para o sistema Indústria, com equipe técnica eficaz, alta qualidade e foco no resultado, de acordo com as especificações técnicas constantes dos Editais (peças 6 e 7) .
3.	No entanto, como se verá adiante nessa instrução, o Pregão Presencial (PP) 8/2021 foi cancelado pela administração e substituído pela Concorrência (CC) 3/2021, mantendo-se o objeto em disputa.
HISTÓRICO
4.	A fase de lances do PP 8/2021, pelo tipo menor preço global, ocorreu em 30/3/2021 e contou com a participação de onze empresas. Quatro delas foram classificadas e a empresa Gilvan Alves de Oliveira EPP ofertou o menor valor de R$ 4.578.938,00 após os lances verbais (peça 4) . Apesar disso, em 9/4/2021, por meio de Aviso de 9/4/2021, o pregão foi cancelado sob a justificativa de que haveria 'necessidade de revisão do Edital e seus Anexos' (peça 5) e, em seu lugar, foi publicado um novo edital, a Concorrência 3/2021, tipo técnica e preço, com previsão de abertura no dia 30/7/2021 (peça 7) .
5.	Em decorrência do cancelamento do procedimento licitatório inicial com a posterior republicação de outro edital com o mesmo objeto, deu entrada neste Tribunal a presente denúncia (peça 10) , em 14/7/2021, com pedido de medida cautelar, apontando as seguintes supostas ilegalidades nos processos mencionados: 
5.1.	ausência de justificativa para o cancelamento do PP 8/2021; 
5.2.	objeto da Concorrência 3/2021 idêntico àquele descrito no PP 8/2021, não havendo justificativa para adoção da modalidade técnica e preço, pois o objeto trata de prestação de serviços técnicos especializados comumente encontrados no mercado; 
5.3.	ausência de justificativa para as exigências técnicas abordadas na concorrência, diminuindo o universo de potenciais licitantes e aumentado o preço da contratação; e 
5.4.	ponderação de requisitos de qualificação sem apresentação de justificativa e embasamento pela área técnica, podendo causar direcionamento indevido da licitação.
6.	Em análise preliminar, esta Secretaria de Fiscalização de Tecnologia da Informação (Sefti) entendeu que a medida cautelar não deveria ser concedida, uma vez que não foi possível avaliar a existência do periculum in mora e do periculum in mora ao reverso, embora estivesse presente o fumus boni iuris. Dessa sorte, esta unidade técnica propôs conhecer da presente denúncia, indeferir a medida cautelar inaudita altera pars e realizar oitiva prévia e diligência nas entidades envolvidas (peças 11-13) .
7.	O Ministro-Relator concordou com a essência das propostas formuladas pela unidade técnica, mas considerou que não estava configurado nem mesmo o fumus boni iuris. Além disso, destacou que a oitiva a ser realizada deveria amparar-se no art. 250, inciso V, do Regimento Interno do TCU (RITCU) ao invés da oitiva prévia fundamentada no art. 276, §2º, do RITCU. Nesse contexto, o Relator indeferiu a medida cautelar por ausência dos pressupostos e determinou a oitiva e a diligência das entidades participantes do Sistema Indústria (peça 13) .
8.	As oitivas e as diligências foram promovidas por meio dos Ofícios 41.073, 41.074 e 41.077-Seproc/TCU, datados de 3/8/2021 (peças 14 a 16) , tendo apenas o Sesi/DN e o Senai/DN apresentado manifestação conjunta tempestivamente (peças 36 a 44) . As demais entidades, IEL/NC (peça 21) e CNI (peça 22) , não tinham se manifestado até a data da última instrução da Sefti, de 15/9/2021 (peça 54) , tendo sido necessário enviar novo ofício ao IEL/NC, devido a problemas de endereço (peça 23) .
9.	Após a conclusão das comunicações, a instrução desta unidade técnica acostada à peça 54 destes autos, datada de 15/9/2021, realizou a análise das respostas e concluiu que (peça 57, p. 9-10, parágrafos 50-58) o documento constante da peça 1 deveria ser conhecido como denúncia e que havia os pressupostos que caracterizam o fumus boni iuris, pois o Sesi/DN e o Senai/DN: a) não apresentaram justificativas procedentes para o cancelamento do PP 8/2021; b) fundamentaram o valor estimado do PP 8/2021 e da CC 3/2021 em apenas uma cotação de preços; c) adotaram a modalidade Concorrência por técnica e preço sem pressupostos e sem justificativa técnica; d) violaram os princípios da isonomia e da concorrência na definição dos critérios técnicos exigidos no item 18 do TR do edital da CC 3/2021; e e) não fundamentaram adequadamente a ponderação de requisitos de qualificação (60% técnica e 40% preço) .
10.	Diante dessas constatações, presentes nos autos os pressupostos necessários, a unidade técnica propôs: 
10.1.	a adoção de medida cautelar com o objetivo de suspender todos os atos da Concorrência 3/2021 ou o contrato dele decorrente; 
10.2.	nova oitiva das entidades do Sistema Indústria, de modo a se manifestarem sobre os fatos constantes da denúncia, tendo em vista a possibilidade de anulação dos atos praticados no âmbito da CC 3/2021 e responsabilização dos responsáveis pelas ilegalidades cometidas no PP 8/2021 e CC 3/2021; e 
10.3.	nova diligência para obtenção de informações atualizadas sobre o certame em tela e da possível existência do periculum in mora reverso, além de informações que permitissem identificar os responsáveis pelos indícios de irregularidades então relatadas (peça 54, p. 10-11, parágrafos 59.2-59.4) . 
11.	As propostas foram anuídas pelo supervisor e pelo titular da Sefti (peças 55-56) .
12.	Em despacho de 27/9/2021, concordando com as propostas desta Secretaria, o Relator determinou cautelarmente às entidades do Sistema Indústria (Sesi/DN, IEL/NC, CNI e Senai/DN) a suspensão de todos os atos da Concorrência 3/2021 ou do contrato dela decorrente. Em adição, também determinou as oitivas e as diligências propostas (peça 57, p. 4-5) .
13.	Nessa esteira, por meio dos Ofícios 55.820, 55.823, 55.821 e 55.822/2021-TCU/Seproc, de 27/9/2021, foram realizadas as oitivas do Sesi/DN, do Senai/DN, do IEL/NC e da CNI (peça 58, 59, 65 e 64, respectivamente) . Por sua vez, por meio dos Ofícios 55824, 55.826, 55.827 e 55.825/2021-TCU/Seproc, também de 27/9/2021, foram realizadas as diligências a essas mesmas instituições (peças 60, 61, 66 e 67) .
14.	O Sesi/DN e o Senai/DN apresentaram resposta conjunta à oitiva e à diligência por intermédio dos documentos acostados às peças 90-91 destes autos, enquanto que a CNI e o IEL/CN, também em conjunto, apresentaram o documento acostado à peça 92 como resposta.
15.	A seguir, são apresentados os resumos e as respectivas análises das respostas e dos documentos apresentados.
EXAME TÉCNICO
1.	Oitiva Sesi/DN e Senai/DN
1.1.	Manifestação
16.	Inicialmente, o Sesi/DN e o Senai/DN relataram que a denúncia que originou este processo busca provimento de interesse particular, razão pela qual a via adequada seria a judicial e não a provocação do TCU (peça 90, p. 1) . A seguir, em síntese, eles registraram o que segue:
1.1.1.	Quanto ao cancelamento do PP 8/2021
Quanto ao menor preço
16.1.	na fase de lances do PP 8/2021, o menor preço, de R$ 83,25/hora, foi oferecido pela licitante Gilvan Alves de Oliveira (GAO Tech Eireli) e como a expectativa das entidades era de um valor próximo a R$ 200,00/hora, que consta na proposta balizadora, a enorme discrepância acendeu um alerta para a possibilidade de a empresa GAO Tech não ter condições de atender a contento às demandas da contratante (peça 90, p. 1-2) ;
16.2.	no que diz respeito ao preço estimado de R$ 200,00/hora, ele se caracteriza como um valor médio de hora praticado por empresas com experiência no tipo de serviço licitado, e, segundo as organizações, embora tenha advindo de uma estimativa de preço baseada, inicialmente, na cotação feita junto a uma única empresa, como o setor de Projetos Digitais das organizações tinha profundo conhecimento do mercado, inclusive, já tendo expectativa bem apurada do preço a ser estimado, antes mesmo de realizar qualquer cotação, tornou-se desnecessário realizar novas cotações, pois a primeira cotação realizada confirmou a expectativa da citada área de Projetos Digitais (peça 90, p. 2) ;
16.3.	para ilustrar a experiência da área de Projetos Digitais, o Sesi/DN e o Senai/DN ressaltaram que:
'qualquer vendedor de automóveis tem uma noção prévia de quanto custa um determinado modelo de veículo 'zero quilômetro'. O preço pode até variar de uma revenda para outra, mas a variação não será significativa. Todavia, certamente causará espanto - e estranheza - se surgir uma loja ofertando por R$ 50 mil um veículo que - todos sabem - custa em torno de R$ 120 mil (peça 90, p. 2) ;'
16.4.	para demonstrar que o preço estimado na pesquisa de preços estaria condizente com o valor de mercado, foram apresentadas, ainda, pelo Sesi/DN e o Senai/DN (peça 90, p. 2-3) :
16.4.1.	três cotações para a execução dos mesmos serviços previstos no objeto do PP 8/2021, realizadas em março de 2020, com diferença apenas no quantitativo orçado (R$ 230,00 - empresa Pravy, R$ 198,87 - empresa AIS Digital e R$ 177,66 - empresa Intip) , além de três contratos celebrados pelo Sesi/DN e Senai/DN com a empresa Exablack para o desenvolvimento de soluções digitais, cujo valor da hora do serviço executado foi de R$210,00;
16.4.2.	cotação de preços com duas empresas, feita pela área de Compras no dia 30/09/2021, na qual se obteve R$ 201,56 (empresa Digital Business) e R$ 180,00 (empresa Squadra) para a hora do serviço executado; 
16.4.3.	a tabela de 'Valores Referenciais de Serviços Internos - 2019' elaborada pelo Sinapro/SP (Sindicato das Agências de Propaganda de São Paulo) , que indica, além de outros, valores referenciais dos serviços digitais, os quais variam de R$ 255,15 a R$ 319,20 por hora-homem. 
16.5.	baseando-se nas informações descritas nos parágrafos anteriores, de acordo com o Sesi/DN e o Senai/DN, mostrar-se-ia completamente desarrazoado o preço ofertado pela GAO Tech, de R$ 83,25 por hora, o que evidenciaria que a empresa não prestaria o serviço com a qualidade esperada, sendo essa uma das razões que levaram ao cancelamento do certame, com fundamento no art. 40 do Regulamento de Licitações e Contratos do Sesi e do Senai (peça 90, p. 3) ;
Quanto à fragilidade dos atestados de capacidade técnica
16.6.	a fragilidade dos atestados de capacidade técnica apresentados pela GAO Tech (fls. 62/72 do Volume II do processo do PP 8/2021) teria sido a outra razão para o cancelamento do PP 8/2021, segundo o Sesi/DN e o Senai/DN, pois a análise realizada durante a licitação teria demonstrado o não atendimento desses atestados ao que foi exigido pelo termo de referência (TR) do certame, indicando que a licitante não teria condições de cumprir eventual contrato (peça 90, p. 4) ;
16.7.	para fins de habilitação da qualificação técnica, a licitante deveria, por meio da apresentação de um ou mais atestados (item 3.7.1 do TR) , comprovar a aptidão para o desempenho de atividade pertinente e compatível com o objeto da licitação, que seria, segundo o TR, a prestação de serviços de desenvolvimento e manutenção evolutiva de 'Portal', incluindo gerenciador de conteúdo (item 3.7.1.1 do TR) (peça 90, p. 4) ;
16.8.	o ecossistema digital atual do Sistema Indústria conteria 64 soluções digitais, incluindo websites, landing pages, aplicativos, porém a solução de maior destaque seria o Portal da Indústria (www.portaldaindustria.com.br) , responsável pela presença digital das entidades do Sistema Indústria, ao concentrar os websites institucionais da CNI, do Sesi, do Senai e do IEL. Essa solução cuja reformulação seria a principal atividade que a empresa vencedora iria realizar, seria, inequivocamente, robusta e complexa, segundo o Sesi/DN e o Senai/DN, e conteria um portal com mais de dezessete mil páginas mapeadas, com um robusto gerenciador de conteúdos (peça 90, p. 4-5) ;
16.9.	considerando o ambiente do Sistema Indústria, para efeito de qualificação técnica, foi exigido que, nos atestados, fosse comprovada a experiência no desenvolvimento e na manutenção evolutiva de Portal, com gerenciador de conteúdo, o que, segundo as instituições, tratar-se-ia de uma solução específica, com características bem definidas no meio digital. Nesse contexto, a empresa GAO Tech teria apresentado cinco atestados, porém nenhum deles demonstraria claramente, na visão dos órgãos licitantes, a experiência no desenvolvimento e na manutenção de Portal, com gerenciador de conteúdo, conforme era exigido no edital (peça 90, p. 5-6) . Segue síntese dos argumentos apresentados pelas entidades para o não atendimento dos atestados:
16.9.1.	atestados Fiero e Centropolo Bus: descreveriam serviços de desenvolvimento de software sob demanda e aplicações em várias linguagens de programação, além de citar as metodologias implementadas na condução dos trabalhos, porém não mencionariam, na descrição, se tratar-se-ia de portal e nada teriam descrito sobre gerenciador de conteúdo. Os serviços descritos nos atestados apresentados poderiam até aparentar coerência com objeto, mas os atestados seriam evidentemente genéricos, pois não apresentariam o que foi exigido como atestado de qualificação no edital;
16.9.2.	atestado Grupo Amper: comprovaria serviços prestados relacionados ao sistema de ERP Protheus, que não apresentaria similaridade com o objeto do edital e muito menos com o que teria sido exigido no atestado de qualificação técnica, que seria comprovação de desenvolvimento e manutenção de Portal com gerenciador de conteúdo;
16.9.3.	atestado ApexBrasil: comprovaria serviços prestados relacionados a operação assistida presencial e sustentação e evolução de solução de Business Intelligence (BI) , que não teriam correlação com o objeto do edital e muito menos com o que teria sido exigido no atestado de qualificação técnica, que seria a comprovação de desenvolvimento e de manutenção de portal com gerenciador de conteúdo;
16.9.4.	atestado Centropolo Bus: comprovaria serviços prestados relacionados a ferramenta Power BI e serviços de BI, que não guardariam relação com o objeto do edital e muito menos com o que teria sido exigido no atestado de qualificação técnica, que seria a comprovação de desenvolvimento e manutenção de Portal com gerenciador de conteúdo; e
16.10.	a despeito de os atestados de capacidade técnica apresentados serem imprestáveis, na visão da comissão de licitação, teria sido empreendida pesquisa no site da empresa GAO Tech na tentativa de verificar a sua capacidade técnica, dado que não se trataria de uma empresa conhecida no mercado. Todavia, no site https://gaotech.com.br, não teria referência a serviços já prestados, cases ou clientes atendidos, informações que geralmente constam nos sites de empresas especializadas em desenvolvimento de soluções digitais, constando apenas uma breve descrição sobre a empresa, que prestaria serviços de consultoria, sem especificação do tipo de serviço. (peça 90, p. p 7) .
17.	Diante desses argumentos, o Sesi/DN e o Senai/DN afirmaram que foi procedente o entendimento de que a empresa GAO Tech não possuiria capacidade técnica para a prestação do serviço licitado, tendo sido cancelado o PP 8/2021 em razão do fundado receio de que ela não conseguiria atender às demandas no nível de qualidade esperado pelas contratantes, receio esse que, de acordo com as organizações, decorreu da fragilidade dos atestados de capacidade técnica apresentados e do preço exacerbadamente mais baixo do que é praticado no mercado (peça 90, p. 7) .
Análise
18.	Primeiramente, destaca-se que as informações prestadas pelo Sesi/DN e pelo Senai/DN para responder à oitiva, em relação ao cancelamento do PP 8/2021, são similares àquelas prestadas no agravo, nos quesitos: I.2 - Do preço ofertado pela GAO TECH em cotejo com o preço estimado pelo TR (peça 74. p. 5-7) e I.1 - Do atestado de capacidade técnica da empresa Gilvan Alves de Oliveira - GAO TECH EIRELI (peça 74, p.2-5) .
19.	Nesse contexto, observa-se que, em síntese, foram apresentados dois motivos principais para o cancelamento do PP 8/2021: a) o menor preço oferecido pela licitante Gilvan Alves de Oliveira (GAO Tech Eireli) de R$ 83,25/hora, considerado discrepante em relação ao valor estimado próximo à R$ 200,00/hora, que constaria da proposta balizadora (parágrafo 16.1) , e b) a fragilidade dos atestados de capacidade técnica apresentados pela GAO Tech, cuja análise teria demonstrado o não atendimento às exigências do termo de referência (TR) do certame, indicando que a empresa não teria condições de cumprir eventual contrato (parágrafo 16.6) .
20.	Em relação à suposta discrepância do preço ofertado pela licitante GAO Tech Eireli, ao se analisar o processo administrativo PRO-00506/2021 (peças 37-40) , encaminhado pelo Sesi/DN e pelo Senai/DN, referente ao PP 8/2021, observa-se que a estimativa de preços foi realizada considerando-se apenas a proposta comercial da empresa Inteligência em Internet - Intip (peça 37, p. 81-89) , a qual apresenta o valor-hora de R$ 198,00, para 41.000 horas de desenvolvimento de software, e o valor-hora de R$ 189,00 para 14.000 horas de manutenção, o que equivale ao valor médio de R$ 193,50, próximo de R$ 200,00, conforme destacado pelas citadas entidades (peça 74, p. 6) .
21.	De posse dessa proposta, segundo o Sesi/DN e o Senai/DN, a realização de outras cotações mostrou-se desnecessária, tendo em vista que essa única cotação realizada foi capaz de confirmar a expectativa da área de Projetos Digitais em relação ao preço a ser estimado, tendo em vista que essa área possuiria profundo conhecimento do mercado e dos preços praticados por esse segmento (parágrafos 16.2 e16.3) .
22.	No entanto, quando esse valor estimado é comparado com os valores propostos pelas próprias licitantes, quando da abertura dos envelopes, verifica-se que há um quantitativo razoável de empresas que encaminharam proposta de preços abaixo do valor estimado, indicando que o preço de mercado apurado poderia não ser uma boa estimativa dos preços correntes para essa disputa. Além disso, ao se analisar a intensa disputa que ocorreu durante a fase de lances, constata-se que há indícios de que o preço estimado decorrente da pesquisa de mercado com uma única empresa encontra-se elevado, o que representa um risco para Administração, tendo em vista que pode culminar em uma contratação com sobrepreço.
Tabela 1 - Variação percentual entre o valor estimado e a 11ª colocada na abertura dos envelopes
	Empresas
	Valor global (R$) 
	Valor unitário médio (R$) 
	Situação
	Variação (%) 

	11. MIRANTE
	9.249.065,53
	168,16
	DESCLASSIFICADA
	-

	12. VALOR ESTIMADO
 (Intip parágrafo 20) 
	11.000.000,00
	200,00
	DESCLASSIFICADA (em hipótese) 
	19%

	Fonte: peça 40, p. 150, item 4
23.	Por exemplo, na Tabela 1, observa-se que o preço estimado na faixa de R$ 200,00 se apresenta superior em aproximadamente 19% em relação à proposta da empresa Mirante, que foi o maior valor apresentado pelas empresas participantes do PP 8/2021 na abertura das propostas. Quando se verifica que esse percentual é superior aos 15% que desclassificam as licitantes, de acordo com o inciso II do artigo 20° dos Regulamentos de Licitações e Contratos do Senai e do Sesi (RLCs) das entidades, chega-se à conclusão de que o valor orçado, em caso hipotético, sequer permitiria a participação da empresa Intip na disputa da fase de lances verbais, caso a proposta da empresa Mirante correspondesse a de menor valor e houvesse outras licitantes com valores inferiores a 15%.
Tabela 2 - Variação percentual entre o valor estimado e o das licitantes na abertura dos envelopes
	Empresas
	Valor global (R$) 
	Valor unitário médio (R$) 
	Situação
	Variação (%) 

	1. TELLUS
	4.826.103,04
	87,75
	CLASSIFICADA
	-

	VALOR ESTIMADO
 (Intip parágrafo 20) 
	11.000.000,00
	200,00
	DESCLASSIFICADA (em hipótese) 
	128%

	2. GILVAN ALVES
	5.390.000,00
	98,00
	CLASSIFICADA
	-

	VALOR ESTIMADO
 (Intip parágrafo 20) 
	11.000.000,00
	200,00
	DESCLASSIFICADA (em hipótese) 
	104%

	3. M.I. MONTREAL
	6.050.000,00
	110,00
	CLASSIFICADA
	-

	VALOR ESTIMADO
 (Intip parágrafo 20) 
	11.000.000,00
	200,00
	DESCLASSIFICADA (em hipótese) 
	82%

	4. SQUADRA
	6.050.000,00
	110,00
	CLASSIFICADA
	-

	VALOR ESTIMADO
 (Intip parágrafo 20) 
	11.000.000,00
	200,00
	DESCLASSIFICADA (em hipótese) 
	82%

	5. G4F SOLUÇÕES
	6.448.000,00
	117,24
	DESCLASSIFICADA
	-

	VALOR ESTIMADO
 (Intip parágrafo 20) 
	11.000.000,00
	200,00
	DESCLASSIFICADA (em hipótese) 
	71%

	6. DIGITAL PAGES
	7.777.000,00
	141,40
	DESCLASSIFICADA
	-

	VALOR ESTIMADO
 (Intip parágrafo 20) 
	11.000.000,00
	200,00
	DESCLASSIFICADA (em hipótese) 
	41%

	7. STEFANINI
	7.998.710,00
	145,43
	DESCLASSIFICADA
	-

	VALOR ESTIMADO
 (Intip parágrafo 20) 
	11.000.000,00
	200,00
	DESCLASSIFICADA (em hipótese) 
	38%

	8. TTY 2000
	8.610.642,86
	156,56
	DESCLASSIFICADA
	-

	VALOR ESTIMADO
 (Intip parágrafo 20) 
	11.000.000,00
	200,00
	DESCLASSIFICADA (em hipótese) 
	28%

	9. BELAGO
	8.648.000,00
	157,24
	DESCLASSIFICADA
	-

	VALOR ESTIMADO
 (Intip parágrafo 20) 
	11.000.000,00
	200,00
	DESCLASSIFICADA (em hipótese) 
	27%

	10. REGINA PACHECO
	8.800.000,00
	160,00
	DESCLASSIFICADA
	-

	VALOR ESTIMADO
 (Intip parágrafo 20) 
	11.000.000,00
	200,00
	DESCLASSIFICADA (em hipótese) 
	25%

	11. MIRANTE
	9.249.065,53
	168,16
	DESCLASSIFICADA
	-

	VALOR ESTIMADO
 (Intip parágrafo 20) 
	11.000.000,00
	200,00
	DESCLASSIFICADA (em hipótese) 
	19%

Fonte: peça 40, p. 150, item 4
24.	Essa variação se mostra ainda maior em relação ao valor proposto pela empresa Tellus, detentora do menor valor na abertura dos envelopes, pois, nesse caso, o valor estimado é cerca de 128% superior ao valor da licitante, conforme se observa na Tabela 2. Além disso, constata-se que não se trata de uma eventualidade a existência de preços com elevada discrepância em relação ao valor estimado, pois, ao todo, as 11 empresas participantes apresentaram propostas iniciais inferiores ao valor estimado, sendo que, em relação a cinco delas, o valor estimado encontra-se mais de 70% superior ao valor de suas propostas (Tabela 2) .
25.	Além disso, verifica-se que, apesar de somente quatro empresas terem sido classificadas para fase de lances e já apresentarem valores consideravelmente baixos quando comparados ao valor estimado, tendo em vista que o valor estimado é mais de 82% superior a essas propostas (Tabela 2) , ainda ocorreram 38 rodadas de lances livres (peça 40, p. 150, item 4.2 e 4.3) , que resultaram em redução do preço nos termos dispostos na Tabela 3.
Tabela 3 - Variação entre os valores das propostas, após etapa de lances
	Empresas
	Rodada final
	Valor Global (R$) 
	Valor Global após fase de lances (R$) 
	Desconto (%) 

	GILVAN ALVES
	38ª
	5.390.000,00
	4.578.938,00
	15%

	TELLUS
	38°
	4.826.103,04
	4.578.939,00
	5%

	M.I. MONTREAL
	34°
	6.050.000,00
	4.589.500,00
	24%

	SQUADRA
	8°
	6.050.000,00
	4.779.000,00
	21%

	Fonte: peça 40, p. 155-160
26.	Conforme pode ser observado na Tabela 3, ocorreu ampla disputa na fase de lances, que proporcionou ainda a redução de mais 15%, em relação ao preço inicialmente ofertado pela empresa Gilvan Alves. Entretanto, essa redução não se resume à proposta da empresa Gilvan, mas pode ser verificada nas demais empresas que participaram dessa fase, tendo sido de 24% na proposta da empresa M.I. Montreal, que avançou até a 34ª rodada, e de 21% na proposta da empresa Squadra, apesar de ela ter avançado somente até a rodada 8ª.
Tabela 4 - Variação percentual entre o valor estimado e as classificadas, após etapa de lances
	Empresas
	Valor Global (R$) 
	Variação (%) 

	GILVAN ALVES
	4.578.938,00
	-

	VALOR ESTIMADO
 (Intip parágrafo 20) 
	11.000.000,00
	140%

	TELLUS
	4.578.939,00
	-

	VALOR ESTIMADO
 (Intip parágrafo 20) 
	11.000.000,00
	140%

	M.I. MONTREAL
	4.589.500,00
	-

	VALOR ESTIMADO
 (Intip parágrafo 20) 
	11.000.000,00
	139%

	SQUADRA
	4.779.000,00
	-

	VALOR ESTIMADO
 (Intip parágrafo 20) 
	11.000.000,00
	130%

			     Fonte: peça 40, p. 155-160
27.	Além disso, percebe-se que, após etapa de lances, a discrepância entre o valor estimado e os valores finais das empresas se ampliou, tendo em vista que o valor estimado passou a ser 140% superior ao menor valor apresentado pela empresa Gilvan Alves (Tabela 4) , enquanto que, em relação à empresa Squadra, por exemplo, o valor estimado, que antes era 82% superior ao valor ofertado na proposta da empresa (Tabela 2) , passou a ser 130% superior ao valor da empresa após a fase de lances (Tabela 4) , mesmo ela tendo avançado apenas até a rodada 8ª, demonstrando que havia uma margem considerável para redução do valor frente ao valor estimado, o que indica que a pesquisa de preços de fato não representava com fidedignidade a realidade do mercado.
28.	A alta amplitude observada entre os preços finais apresentados pelas empresas e o valor estimado em pesquisa de preços realizada com apenas um fornecedor corrobora com a jurisprudência desta Corte de Contas, que segue no sentido de que a pesquisa de preços:
28.1.	para elaboração do orçamento estimativo da licitação não deve se restringir unicamente a cotações realizadas junto a potenciais fornecedores, devendo ser preferencialmente utilizadas outras fontes como parâmetro, a exemplo de contratações públicas similares, sistemas referenciais de preços disponíveis, pesquisas na internet em sítios especializados e contratos anteriores do próprio órgão (Acórdãos 713/2019 e 2.637/2015, ambos do Plenário do TCU e de relatoria do Ministro Bruno Dantas, dentre outros) ;
28.2.	deve ser baseada em uma 'cesta de preços', devendo-se dar preferência para preços públicos, oriundos de outros certames (Acórdão 1875/2021-TCU-Plenário, de relatoria do Ministro Raimundo Carreiro) ; e
28.3.	quando feita exclusivamente junto a fornecedores deve ser utilizada em último caso, na extrema ausência de preços públicos ou cestas de preços referenciais (Acórdão 1875/2021-TCU-Plenário, de relatoria do Ministro Raimundo Carreiro) ; 
28.4.	pois, geralmente, a pesquisa de preços realizada apenas com fornecedores incorpora variação a maior e isso representa um risco para administração, em razão da possibilidade de se contratar com sobrepreço, conforme se depreende do trecho extraído do voto do relator, referente ao Acórdão 1875/2021-TCU-Plenário, disposto a seguir:
18. A pesquisa de preços feita exclusivamente junto a fornecedores deve ser a exceção, especialmente em serviços, pois, via de regra, incorpora variação para maior, o que pode gerar o risco de que a administração contrate em preços elevados. Mesmo durante o certame, há risco de que os preços, inflados por uma pesquisa malfeita, acabem sendo aceitos pela administração.
29.	No caso concreto, além de a pesquisa ter se limitado à cotação de preços com fornecedor, sem consulta a outras fontes, nota-se que não foi seguida nem mesmo a prática de se obter três propostas de modo a calcular o valor médio, o que, por si só, amplifica o risco de ocorrência de possível sobrepreço. Quando se avalia a alta variação, evidenciada nas Tabela 2 e Tabela 4, das propostas das licitantes durante a sessão do PP 8/2021, frente ao valor estimado, observa-se que o preço estimado possuía uma margem considerável para redução, sendo um indicativo de que pode estar acima do valor de mercado.
30.	Diante dos fatos apresentados, constata-se que o argumento apresentado pelo Sesi-DN e pelo Senai-DN de que o valor ofertado no menor lance seria desarrazoado e não estaria condizente com o valor praticado no mercado se mostrou improcedente, pois, as entidades não apresentaram evidências concretas que demonstrassem tal situação.
31.	Pelo contrário, conforme se depreende da ampla disputa ocorrida na fase de lances e do alto grau de variação existente entre os valores ofertados pelas licitantes e o valor estimado, o preço utilizado como parâmetro balizador tem possibilidade de estar maculado pela falha identificada na pesquisa de preços, tendo em vista que essa foi realizada com apenas um fornecedor, sem consulta a diferentes fontes e nem contratos, e, portanto, não poderia servir de parâmetro para se considerar uma ou mais propostas inexequíveis, pois, conforme a própria jurisprudência deste Tribunal enuncia 'via de regra, (a pesquisa de preços realizada apenas com fornecedores) incorpora variação para maior, o que pode gerar o risco de que a administração contrate em preços elevados.'  (Acórdão 1875/2021-TCU-Plenário) .
32.	Isto é, um preço estimado decorrente de pesquisa realizada apenas com fornecedores tem tendência a possuir sobrepreço e, não o contrário, conforme as entidades argumentaram em suas oitivas, e, portanto, por estar comprometido, não serviria para tomada de decisão da Administração, pois pode induzir o gestor a acreditar que os preços apresentados pelas licitantes não são condizentes com os de mercado, quando na verdade o que não condiz com o mercado é a sua própria estimativa.
33.	O argumento trazido pelo Sesi/DN e pelo Senai/DN de que o menor preço ofertado de R$ 83,25 por hora, por ser desarrazoado, evidenciaria que a empresa não prestaria o serviço com a qualidade esperada não prospera, pois: 
a)	primeiramente, não são apresentados critérios objetivos que demonstrem tal relação, a simples impressão baseada na experiência de um setor específico das entidades, com as devidas vênias, não é evidência suficiente para caracterizar a situação apontada, principalmente, pois, conforme enuncia o Acórdão 1248/2009-TCU-Plenário, de relatoria do Ministro Augusto Sherman Cavalcanti:
Também não se pode descartar que, muitas vezes, a estimação da exequibilidade pelo contratante possa apresentar deficiências, visto que sua visão de mercado não tem abrangência e precisão comparáveis às da empresa que atua no ramo.
b)	segundo, conforme explanado nos parágrafos 20-30, não é possível afirmar que o menor preço do certame não condiz com o valor de mercado sem a realização de diligências e verificações adicionais, contendo memória de cálculo e justificativas e sem franquear ao disputante a oportunidade de comprovar pelos meios próprios a exequibilidade de sua oferta, e; 
c)	por fim, mesmo que o preço estivesse aparentemente abaixo do valor de mercado a vinculação preço/qualidade, embora factível, não é suficiente para comprovar uma péssima prestação de serviços no futuro, pois a depender da estratégia da empresa, até mesmo uma composição de custos que evidenciasse ausência de lucro poderia culminar com uma boa prestação de serviços. O voto do Acórdão 1620/2018-TCU-Plenário, de relatoria do Ministro José Múcio, alerta acerca dessa possibilidade em seu item 25:
25. Além disso, como alerta a unidade técnica, a inexequibilidade de preços é ainda mais difícil de ser atestada quando se trata de licenças de software, visto que os custos de produção são relativamente baixos, proporcionando ao licitante a possibilidade de ofertar preços reduzidos como estratégia de mercado ou, por exemplo, para que o representante atinja determinada meta imposta pelo fornecedor.
34.	Nesse sentido, observa-se que, nos termos da jurisprudência do Tribunal, não caberia ao pregoeiro ou à comissão de licitação declarar a inexequibilidade da proposta da licitante, mas facultar aos participantes do certame a possibilidade de comprovarem a exequibilidade das suas propostas (Acórdão 1079/2009-TCU-Segunda Câmara, Relator Ministro Benjamin Zymler, Acórdão 559/2009-TCU-Primeira Câmara, Relator Ministro Augusto Nardes, Acórdão 1248/2009-TCU-Plenário, Relator Ministro Augusto Sherman Cavalcanti etc.) , conduta que não foi adotada pelo Sesi/DN e pelo Serpro/DN, conforme se depreende de sua argumentação.
35.	De modo a demonstrar que o menor preço de 83,25 por hora apresentado pela empresa Gilvan Alves era discrepante em relação ao preço de mercado, o Sesi/DN e o Senai/DN também encaminharam propostas de preços apresentadas por fornecedores, em março de 2020 e novembro de 2021, além de contratos da empresa Exablack pactuados com o Sesi e Senai, e tabela de valores referenciais de serviços internos - 2019, elaborada pelo Sinapro-SP, que foram discriminados na Tabela 5.
Tabela 5 - Valores de propostas de preços de serviços similares
	Empresas
	Valores das propostas (R$) 

	INTIP (03/2021) 
	R$ 177,66

	SQUADRA (30/9/2021) 
	R$ 180,00

	AIS DIGITAL (03/2021) 
	R$ 198,87

	DIGITAL BUSINESS (30/9/2021) 
	R$ 201,56

	EXABLACK
	R$ 210,00

	PRAVY (03/2021) 
	R$ 230,00

	SINAPRO-SP
	R$ 255,15

	SINAPRO-SP
	R$ 319,20

			Fonte: peça 90, p. 3
36.	No entanto, as propostas de preços apresentadas exclusivamente com fornecedores apenas reforçam a fragilidade da pesquisa de preços, pois apesar da argumentação indicar que os valores são próximos do valor estimado, o maior preço (319,20) se mostra cerca de 80% superior à proposta de menor valor (R$ 177,66) , demonstrando que a amostra apresentada não é homogênea, contém valores extremos dispersos entre si, que causam uma distorção que reduz seu valor como representativa do mercado.
37.	Além disso, a fragilidade inerente à pesquisa de preços realizada exclusivamente com fornecedores pode ser constatada, por exemplo, por meio das propostas apresentadas pelas empresas Intip e Squadra. A Intip foi a empresa que apresentou a proposta única que ensejou a pesquisa de preços de R$ 200,00, já mencionada anteriormente nesta instrução. No entanto, no levantamento constante da Tabela 5, pode-se perceber que ela própria já havia oferecido valor menor para o mesmo serviço em outro processo licitatório.
38.	Já a empresa Squadra, apresentou proposta no valor de R$ 180,00 para o mesmo serviço, quando se sabe que pode prestar esse serviço por cerca de 87,00, valor que corresponde a quase metade do preço da proposta, conforme se depreende da Tabela 3, e que está em linha com aquilo que foi ofertado pela empresa vencedora, então desclassificada por ter apresentado um preço considerado inexequível.
39.	Nesse sentido, observa-se que, em consonância com a jurisprudência deste Tribunal, os valores apresentados por fornecedores para pesquisa de preços tendem a ser majorados, tendência que foi confirmada nesse caso concreto, ao se comparar as propostas das empresas Squadra e Intip que, como visto, apresentam valores divergentes para o mesmo serviço.
40.	Dessa sorte, conclui-se que as argumentações trazidas não foram capazes de demonstrar que o valor ofertado no menor lance não estaria condizente com o valor praticado no mercado, de modo a justificar o 'cancelamento' do pregão. Ao revés, a análise perfunctória efetuada acima indica justamente o contrário.
41.	Em relação à suposta fragilidade dos atestados de capacidade técnica apresentados pela GAO Tech (fls. 62/72 do Volume II do processo do PP 8/2021) , os quais, segundo o Sesi/DN e o Senai/DN não atenderiam ao exigido no TR, indicando que a licitante não teria condições de cumprir com eventual contrato, observa-se que, dos cinco atestados apresentados pelas licitantes, dois deles, os da Fiero e Centropolo Bus (parágrafo 16.9.1) , foram desconsiderados, apesar de não haver indícios de que os serviços descritos não tinham coerência com o objeto, fato alegado pelo órgão licitante. É que, por se tratar de atestados 'evidentemente' genéricos, eles poderiam se encaixar na descrição igualmente abrangente de 'portal' e de 'gerenciador de conteúdo', elaborada pelo Sesi/DN e Senai/DN, já que não havia definição no edital sobre a que esses termos se referenciavam.
42.	 Nesse contexto, constata-se que, apesar de os atestados terem sido classificados como genéricos, o próprio edital do PP 8/2021 afigura-se genérico quanto à qualificação técnica das empresas, pois segue com a seguinte redação transcrita a seguir (peça 6, p. 3) :
3.7. Para fins de habilitação da qualificação técnica, a licitante deverá apresentar: 
3.7.1. Comprovação de aptidão para o desempenho de atividade pertinente e compatível com o objeto da licitação, por meio da apresentação de 01 (um) ou mais atestados, prestados por pessoa jurídica, de direito público ou privado, de que prestou ou presta satisfatoriamente atividade pertinente e compatível com o objeto da licitação. O (s) atestado (s) deverá (ão) conter o ano de início e término do fornecimento dos serviços, caso já tenha sido finalizado, além das seguintes informações: 
 (...) 
3.7.1.1. Entende-se por atividade pertinente e compatível com o objeto da licitação a prestação de serviços de desenvolvimento e manutenção evolutiva de 'Portal', incluindo gerenciador de conteúdo.  (grifou-se) 
43.	A citada redação se limita a estabelecer que o atestado deveria comprovar a prestação satisfatória de atividade pertinente e compatível com o objeto da licitação, a qual foi definida no item 3.7.1.1. como sendo o desenvolvimento e manutenção evolutiva de 'Portal', incluindo gerenciador de conteúdo. Nenhum outro critério objetivo foi estabelecido para julgamento dos atestados, sequer a definição de portal foi introduzida no edital de modo a tornar mais claro o tipo de serviço que as empresas deveriam demonstrar nos atestados apresentados.
44.	Assim, diante da ausência de critérios objetivos estabelecidos no edital, mais especificamente da definição dos termos 'portal' e 'gerenciador de conteúdo', considerar os atestados inaptos, apenas por não mencionarem 'portal' ou 'gerenciador de conteúdo', não se mostra razoável, pois a simples ausência do termo não necessariamente indicaria que o serviço não foi prestado em portais ou não teria incluído gerenciador de conteúdo.
45.	Desse modo, tal atitude não se mostra a mais acertada, quando se verifica que o próprio edital traz a medida que deveria ter sido adotada pela Comissão Permanente de Licitação (CPL) , em casos como esse, pois segundo o item 3.7.2.1: 'a Comissão Permanente de Licitação (CPL) se reserva o direito de promover diligências através de contatos com os clientes informados, para certificar-se da exatidão das informações constantes dos atestados apresentados pelas licitantes.'
46.	Assim, a simples realização de diligências junto às instituições que emitiram os atestados poderia auxiliar a CPL a tomar uma decisão objetiva, considerando que as dúvidas em relação ao tipo de serviço prestado seriam saneadas. Entretanto, de acordo com a resposta à oitiva, após considerar os atestados 'imprestáveis', a CPL optou por empreender pesquisa no site da empresa GAO Tech, na tentativa de verificar a sua capacidade técnica, dado não se tratar de uma empresa conhecida no mercado.
47.	Todavia, a pesquisa não obteve êxito, pois no site https://gaotech.com.br constava apenas uma breve descrição sobre a empresa, sem especificação do tipo de serviço prestado ou dos serviços já realizados, cases ou clientes atendidos (parágrafo 16.10) . Assim, apesar de não terem realizado diligências para elucidar as dúvidas geradas pelos atestados e considerando que o preço apresentado pela licitante estava abaixo do valor de mercado, o Sesi/DN e o Senai/DN decidiram cancelar o PP 8/2021, em razão do fundado receio de que a empresa detentora do menor preço, a Gao Tech, não conseguiria prestar os serviços no nível de qualidade esperado (parágrafo 17) .
48.	No entanto, observa-se que, se um dos motivos para o cancelamento do PP 8/2021 foi o não atendimento aos requisitos de qualificação técnica pela empresa GAO Tech, o Sesi/DN e o Senai/DN deveriam ter realizado os procedimentos adequados a fim de verificar a documentação de habilitação da licitante e, somente ao considerar que ela não atende aos requisitos de qualificação técnica, a CPL deveria inabilitá-la e, em seguida, autorizar o pregoeiro a convocar o autor do segundo menor lance, conforme trecho transcrito a seguir do RCL (peça 52, p. 47 e p. 49-50) ,:
Art. 20. O julgamento do pregão presencial observará o seguinte procedimento: (peça 52, p. 47 e p 49-50) 
 (...) 
XI) a comissão de licitação, antes de declarar o vencedor, promoverá a abertura e a verificação da documentação relativa à habilitação do licitante que, na ordenação feita pelo pregoeiro, apresentou o menor preço;
XII) sendo a hipótese de inabilitação ou de descumprimento de qualquer outra exigência estabelecida no instrumento convocatório caberá à comissão de licitação autorizar o pregoeiro a convocar o autor do segundo menor lance e, se necessário, observada a ordem crescente de preço, os autores dos demais lances, desde que atendam ao critério de aceitabilidade estabelecido pelo instrumento convocatório;
49.	Entretanto, diante do receio de se contratar uma empresa que não prestaria, em tese, os serviços adequadamente, a Administração optou por cancelar o certame (peça 40, p. 165) , amparada no art. 40 do RCL do Sesi e Senai que enuncia que 'Os instrumentos convocatórios deverão assegurar ao SENAI/SESI o direito de cancelar a licitação, antes de assinado o contrato, desde que justificado (peça 52, p. 59) .', mas a justificativa apresentada para o cancelamento foi 'a necessidade de revisão do Edital e Anexos', o que diverge da argumentação trazida nesse quesito (peça 40, p. 165) .
50.	De fato, é possível conjecturar que a Administração, durante a análise dos atestados, ao perceber a inexistência de critérios objetivos para julgamento desses atestados, possa ter adotado posição prudente, preferindo, ao invés de chamar as demais empresas classificadas, cancelar o certame para preencher as lacunas identificadas no trabalho realizado na etapa preparatória da contratação. No entanto, esses ajustes não justificam a mudança da modalidade de licitação, de pregão presencial para concorrência, e do tipo de licitação de menor preço para técnica e preço, principalmente, quando se considera que a motivação para tais ajustes não decorre de justificativas técnicas, mas sim de falhas ocorridas na etapa de planejamento, ao não se definirem adequadamente as exigências técnicas, que se mostraram genéricas, e os critérios objetivos para o julgamento dos atestados, e na pesquisa de mercado, ao realizar a pesquisa de preços com apenas um único fornecedor, sem considerar outras fontes.
51.	Ainda mais porque, ao contrário do que alegaram as entidades, a licitação na modalidade pregão possui critérios suficientes para a avaliação da qualificação técnica das empresas licitantes, desde que utilizados de forma apropriada. Embora a jurisprudência do TCU seja pacífica ao considerar indevida a exigência de a empresa comprovar que possui os perfis profissionais em seu quadro funcional ainda na fase de licitação, pois tal exigência implica em custos anteriormente à celebração do contrato (Súmula - TCU 272) , é possível prever no edital que, após a licitação, as entidades contratantes tenham oportunidade de analisar previamente os currículos dos profissionais que a empresa contratada pretende disponibilizar, de modo a avaliar se eles atendem às qualificações técnicas dispostas no edital e, em caso negativo, solicitar a substituição dos profissionais.
52.	Além disso, se definidos critérios objetivos tanto para as exigências a serem comprovadas para qualificação técnica, quanto para julgamento dessas exigências, de modo que não seja restritivo à competitividade, a própria exigência de atestados pode se mostrar suficiente para selecionar as empresas que prestarão os serviços com a qualidade esperada. Portanto, é perfeitamente factível a contratação de serviços de TI por Pregão, sem prejuízo para a Administração, pelo contrário, trazendo vantagens de competitividade, economicidade e celeridade, em consonância com disposto na Nota Técnica nº 02/2008 - SEFTI/TCU (p.12-13, item 52) :
52. A garantia de realização de bons serviços, frequentemente invocada para combater o Pregão, deve ser alcançada, nos termos da lei, pelo esmero na especificação do objeto e do modelo de gestão da contratação, e, posteriormente, por uma gestão atuante e tempestiva do contrato, incluindo a efetiva aplicação das sanções previstas quando necessário. 
53.	Diante dos fatos abordados, conclui-se que o entendimento de que a GAO TECH não possuía capacidade técnica para a prestação do serviço licitado não se mostra razão suficiente para justificar o 'cancelamento' do pregão, tendo em vista que havia outras empresas habilitadas que poderiam ser convocadas a apresentar sua documentação de habilitação.
54.	De todo modo, o cancelamento do pregão se justifica em razão das falhas identificadas na definição das exigências para qualificações técnicas e na pesquisa de mercado, com o intuito de possibilitar a revisão do edital e seus anexos pela Administração, em consonância com o alegado quando do cancelamento do certame (peça 40, p. 165) .
55.	Por essa razão, embora os argumentos trazidos pelo Sesi/DN e Senai/DN não sejam suficientes para justificar o cancelamento do PP 8/2021, considerando-se que as falhas identificadas não chegaram a produzir dano efetivo ao Erário, em decorrência da cautelar interposta por este Tribunal, que resultou em suspensão da CC 3/2021 antes de sua finalização, entende-se não ser necessário prosseguir no processo com vistas à responsabilização dos eventuais gestores envolvidos nos atos mencionados acima, sendo suficiente dar ciência acerca das falhas identificadas na pesquisa de mercado e na definição dos critérios de qualificação técnica, tendo em vista terem contribuído para as decisões equivocadas tomadas pela CPL durante a licitação (parágrafo 55) . 
1.1.2.	Quanto à justificativa para adoção da modalidade de concorrência
56.	o Sesi/DN e o Senai/DN informaram ainda que o objeto da Concorrência 3/2021 não se trata de uma contratação de serviços de TI, mas sim, de serviços de Soluções Digitais, que teria como características (peça 90, p. 7-8) :
56.1.	o mercado, pois enquanto o de TI seria mais antigo e consolidado, o Digital seria mais novo e cada vez mais crescente, tendo origem do ramo de comunicação, publicidade e marketing;
56.2.	a entrada das agências de publicidade, que a princípio atuavam em 'publicidade off-line', na publicidade online, com o advento da internet, dando origem ao ramo de Soluções Digitais;
56.3.	o foco, em um primeiro momento, na construção de banners estáticos, depois de banners animados, sites e hotsites animados e, posteriormente, após a separação entre as agências off-line e online, na especialização em inteligência de mídias digitais e técnicas de encontrabilidade nos sites por parte dos mecanismos de busca (Google, Yahoo, Bing) , conhecidos hoje como Search Engine Optimization (SEO) ;
56.4.	a captura dessa fatia de mercado, tendo em vista que o mercado de TI não conseguiu acompanhar esse movimento, tendo se especializado em sistemas robustos e seguros, mas com foco em operacionalizar o negócio e não em gerar negócio e nem na usabilidade do usuário;
56.5.	a evolução para empresas 100% focadas no desenvolvimento de Soluções Digitais, com foco no usuário, em usabilidade, acessibilidade e web content, com o intuito de gerar valor e negócio, que divergiria das agências de publicidade online e das tradicionais empresas de TI;
56.6.	ausência de segmento claro no mercado para o que se designa 'soluções digitais', o que contribuiria para a dificuldade de compreensão acerca dos projetos do Sesi, que não se caracterizariam meramente como softwares, sistemas ou produtos de prateleira. 
57.	também destacaram que sendo a necessidade do edital da Concorrência a contratação de empresa com foco em 'soluções digitais', seria impertinente a aplicação do entendimento manifestado na Nota Técnica n° 2/2008 - Sefti/TCU, por ela tratar do uso do Pregão para aquisição de bens e serviços de TI (peça 90, p. 8-9) ;
58.	além disso, apontaram que o entendimento de que o objeto da concorrência não teria natureza técnica, provavelmente decorreria do primeiro trecho da descrição do objeto, transcrito a seguir (peça 90, p. 9) : 
O objeto dessa licitação é a contratação de até 55.000 (cinquenta e cinco mil) horas em prestação de serviços de desenvolvimento, manutenção evolutiva e corretiva de Soluções Digitais, sob demanda, por meio de projetos elaborados em metodologia ágil (...) 
58.1.	mas que, ao desconsiderar a parte seguinte, restaria improcedente o entendimento firmado no item 26 da instrução, de que o serviço do certame consistiria tão somente na alocação de perfis para desenvolver usando metodologia ágil. 
 (...) utilizando visão analítica de dados para constante evolução tecnológica e melhor performance dos produtos digitais bem como sua integração no ecossistema digital, que tem por finalidade dar suporte a atuação da Gerência Executiva de Projetos Digitais no que tange as soluções digitais para a CNI, o SESI-DN, o SENAI-DN e o IEL-NC, com equipe técnica eficaz, alta qualidade e foco no resultado, nas condições e especificações descritas no Termo de Referência - Anexo I e demais Anexos deste Edital.
58.2.	inclusive porque, segundo o Sesi/DN e o Senai/DN, a metodologia ágil seria comum ao mercado de TI e ao de Soluções digitais, mas não se trataria de um mecanismo de garantia de qualidade, de modo que possibilitasse a dispensa da necessidade de caracterização dos trabalhos como atividade intelectual, conforme sugeriria a tese da instrução.
59.	ainda de acordo com o Sesi/DN e o Senai/DN, a segunda parte da descrição do objeto, que trata da necessidade de qualidade e foco no resultado, demonstraria as razões que caracterizam as atividades como sendo de natureza intelectual, quais sejam (peça 90, p. 9-10) :
59.1.	o portfólio atual da Gerência Executiva de Projetos Digitais de 64 projetos das mais diversas características, composto por: aplicativos, sites, portais, landing pages, blogs, com complexidades, finalidades e tecnologias diferentes, demandados por quatro entidades CNI, Sesi, Senai e IEL; 
59.2.	o fato de o maior projeto, o Portal da Indústria, possuir por volta de 100 subsites, com distintas finalidades de negócio, dentre elas, a Agência de Notícias que contabiliza um acervo de mais de 12 mil páginas;
59.3.	os números destacados anteriormente que, segundo o Sesi/DN e o Senai/DN, por si só, caracterizam a complexidade dos serviços, uma vez que o fornecedor licitado teria de lidar com múltiplos contextos, linguagens de programação, processos, regras de negócios, gestão de usuários, perfis de acesso, códigos-fonte e publicação, garantindo sempre a qualidade esperada, que se traduziria, não somente pelas boas práticas de programação e SEO, mas pelo alcance dos resultados pretendidos;
59.4.	além do fato de muitos dos projetos interagirem entre si e com ambientes externos, o que demandaria uma gestão cuidadosa de controle de domínios, redirecionamento e APIS, e da manutenção dos ambientes digitais das contratantes que não se caracterizaria apenas pela sustentação ou realização de melhorias contínuas sob demanda, mas principalmente, pela atuação proativa no sentido de acompanhar sistematicamente a performance de cada um dos ambientes, por meio do estabelecimento e monitoramento de métricas e KPIs (Sigla em inglês que significa 'Indicadores Chaves de Performance') , a serem propostos pelo fornecedor de acordo com os objetivos de negócio de cada projeto;
59.5.	o Sesi/DN e o Senai/DN esclareceram ainda que os projetos, em sua maioria, são de extrema relevância para as quatro instituições, pois,  somente em 2020, o Portal da Indústria, principal solução digital do Sistema Indústria, teve mais de 2.778.636 (dois milhões setecentos e setenta e oito mil seiscentos e trinta e seis) de acessos de usuários que se conectaram com as marcas, em busca de serviços a serem oferecidos pela melhor experiência digital possível, e que geraram 6.509.644 (seis milhões quinhentos e nove mil seiscentos e quarenta e quatro) visualizações de páginas.
60.	Por fim, o Sesi/DN e o Senai/DN destacaram que (peça 90, p. 11) :
O fornecedor licitado não terá o simplório papel de alocar desenvolvedores para desenvolvimento em metodologia ágil; diversamente, deverá alocar perfis com senioridade e maturidade para que, de maneira estratégica e coordenada, em cada código e em cada desenvolvimento, saibam pensar e propor a melhor forma de operacionalizar o que a equipe de planejamento define como estratégia do produto; pensar e propor a melhor arquitetura de informação para cada projeto, quais as melhores linguagens, quais os melhores recursos etc. 
60.1.	e que todos os projetos requerem um planejamento estratégico do ponto de vista tecnológico para atender aos objetivos de negócio à luz das diretrizes pensadas para a melhor experiência do usuário, que será papel do contratado, o que, em conjunto com os demais argumentos supracitados justificariam a adoção da modalidade concorrência.
Análise
61.	Em relação à justificativa para adoção da modalidade de concorrência, destaca-se que as informações prestadas pelo Sesi/DN e pelo Senai/DN para responder à oitiva são similares àquelas prestadas no agravo, no quesito I.3 - Da natureza intelectual do serviço licitado que justifica a modalidade de concorrência (peça 74. p. 8-11) .
62.	Nesse contexto, observa-se que, em síntese, foi apontado que a natureza intelectual do serviço justificaria a adoção da modalidade concorrência. Assim, alegou-se que o objeto licitado consistiria na contratação de 'soluções digitais', as quais não se confundiriam com uma solução de tecnologia da informação, já que aquele tem 'origem no ramo de comunicação, publicidade e marketing', sendo que a prestação dos referidos serviços não se daria por 'empresas tradicionais de tecnologia da informação' ou necessariamente por 'agências de publicidade online', mas por 'empresas 100% focadas no desenvolvimento de soluções digitais', embora inexista um segmento claro no mercado que designe as soluções digitais. Nesse sentido, não se aplicaria ao presente caso o entendimento da Nota Técnica 2/2008-Sefti/TCU, tampouco a conclusão instrutória de que o objeto se resumiria na alocação de perfis profissionais para desenvolvimento de software sob a metodologia ágil (parágrafos 56-60) .
63.	Primeiramente, destaca-se que a adoção do pregão para contratação de bens e serviços de TI de natureza comum não é tema recente neste Tribunal e que, apesar de as entidades do 'sistema S' não serem diretamente alcançadas pelo disposto no Decreto 10.024/2019, que torna obrigatório o pregão eletrônico para contratação de bens e serviços comuns, ou pela inexistência de dispositivo similar no Regulamentos de Licitações e Contratos do Senai e do Sesi (RLCs) (peças 51 e 52) , esta Corte tem entendido que 'as entidades do Sistema S devem adotar preferencialmente o pregão para a contratação de serviços de natureza comum, com padrões de desempenho e qualidade objetivamente definidos pelo edital a partir das especificações usuais de mercado, em sintonia com os princípios da eficiência, celeridade e economicidade, com vistas a obter a proposta mais vantajosa para a entidade', a exemplo do que se observa nos Acórdão 8290/2021-TCU-Segunda Câmara, 2990/2010-Plenário e 5.593/2012-2ª Câmara, de relatoria do Ministro Raimundo Carreiro, 1.667/2017-TCU-Plenário, rel. Min. Aroldo Cedraz, 1.623-TCU-Plenário, rel. Min. Augusto Sherman, dentre outros.
64.	Tal conclusão deriva, de um lado, dos postulados administrativos da eficiência, celeridade e economicidade e, de outro, das características do pregão, permitindo a obtenção da proposta mais vantajosa para a administração pública. 
65.	Nesse contexto, salienta-se que, embora o Sesi/DN e o Senai/DN tenham apresentado argumentos indicando não se tratar de serviço de tecnologia da informação e caracterizando o serviço como de natureza intelectual, o que segundo o item 9.2.3 do Acórdão 2471/2008-TCU-Plenário ensejaria a impossibilidade de licitação por meio de pregão, eles não lograram êxito, pois não apresentaram argumentos concretos e objetivos que demonstrassem tal tese.
66.	Ao se analisar o TR constante do edital da Concorrência 3/3021 (CC 3/2021) , constata-se justamente o contrário, que os serviços descritos são de desenvolvimento e manutenção de soluções digitais, em razão das características discriminadas a seguir:
66.1.	 a despeito da adoção da terminologia 'soluções digitais' e do disposto nos parágrafos 47-48 e subparágrafos, a descrição do objeto licitado, que possui mesma redação do PP 8/2021, indica tratar-se de serviço de tecnologia da informação (peça 41, p. 277, item 1.1) e (peça 37, p 317, item 1.1) : 
'horas em prestação de serviços de desenvolvimento, manutenção evolutiva e corretiva de Soluções Digitais, sob demanda, por meio de projetos elaborados em metodologia ágil, utilizando visão analítica de dados para constante evolução tecnológica e melhor performance dos produtos digitais bem como sua integração no ecossistema digital, que tem por finalidade dar suporte a atuação da Gerência Executiva de Projetos Digitais no que tange as soluções digitais para a CNI, o SESI-DN, o SENAI-DN e o IEL-NC, com equipe técnica eficaz, alta qualidade e foco no resultado' (grifou-se) 
66.2.	os perfis profissionais descritos para composição da equipe técnica, que são iguais aos descritos no PP 8/2021, são tipicamente utilizados em serviços de desenvolvimento de sistemas: arquiteto de soluções digitais, profissional de QA, desenvolvedor Scrum Master, analista de sistema de performance e métricas, profissional de QC, desenvolvedor Full Stack e desenvolvedor Front-End (peça 41, p. 292, item 7.1) e (peça 37, p 332, item 7.1) ;
66.3.	as 'tecnologias padrões de desenvolvimento', mencionadas tanto no TR do PP 8/2021 quanto na CC 3/2021 (peça 41, p. 293-294, item 8.2) e (peça 37, p 334-335, item 8.2) , também dissipam dúvidas quanto à natureza do serviço contratado, pois referem-se, por exemplo, a linguagens de programação backend (PHP, Java, Python e ASP .Net) e a frameworks backend e frontend (Django, CakePHP, Javascript e HTML 5 & CSS etc) ;
66.4.	por fim, o processo de trabalho baseado na Metodologia Scrum (peça 41, p. 223, item 5.1) e (peça 37, p 330, item 5.1) , detalhado no Anexo I-A 'Nosso jeito de Trabalhar' (peça 41, p. 314-330) e (peça 37, p. 376-394) , também corrobora a conclusão de estarmos diante de serviço de tecnologia da informação padronizado no mercado.
67.	Tal interpretação mostra-se confirmada pela amostra de empresas que participaram do PP 8/2021 (peça 4) , muitas notoriamente do ramo da tecnologia da informação, tendo como atividades econômicas principais cadastradas, conforme consulta realizada no site da Receita Federal (http://servicos.receita.fazenda.gov.br/Servicos/cnpjreva/cnpjreva_solicitacao.asp) (peça 109, p. 1-14) , o 'Desenvolvimento de programas de computador sob encomenda', a 'Consultoria em TI', o 'Desenvolvimento de programas de computador customizáveis', o 'Suporte técnico, manutenção em TI', dentre outras atividades do ramo de tecnologia: 
a)	TTY 2000 Tecnologia e Sistemas Ltda;
b)	Gilvan Alves de Oliveira - EPP;
c)	G4F Soluções Corporativas Ltda; 
d)	Mirante Tecnologia Ltda; 
e)	M.I. Montreal Informática S/A; 
f)	Stefanini Consultoria e Assessoria em Informática;
g)	Squadra Tecnologia S/A; 
h)	Digital Pages Publicações Eletrônicas; 
i)	Regina Pacheco e Coelho Consultoria em Informática; 
j)	Belago Technologies Informática; e 
k)	Tellus Informática e Telecomunicações. 
68.	Inclusive, após a mudança para a modalidade de Concorrência, as empresas licitantes que se credenciaram também são do ramo da tecnologia da informação, tendo como atividade econômica principal cadastrada, conforme consulta realizada no site da Receita Federal (http://servicos.receita.fazenda.gov.br/Servicos/cnpjreva/cnpjreva_solicitacao.asp) (peça 109, p. 1-14) , o 'Desenvolvimento de programas de computador sob encomenda', seguem as empresas consultadas (peça 41, p. 443, item 1) :
a)	CTIS Tecnologia S/A;
b)	Squadra Tecnologia S/A;
c)	TTY 2000 Tecnologia e Sistemas Ltda; e
d)	INTIP - Inteligência em Internet Ltda
69.	Isto é, sequer a mudança de modalidade e a inserção de diversas exigências técnicas a serem comprovadas foram capazes de modificar o perfil das empresas existentes no mercado aptas a prestar os serviços de desenvolvimento e manutenção descritos no edital da CC 3/2021, que são do ramo de tecnologia da informação. 
70.	Além de possibilitar essa constatação, observa-se que as características identificadas nas duas versões do TR elaboradas pelo Sesi/DN e Senai/DN, tanto no PP 8/2021 quanto na CC 3/2021, descritas nos subparágrafos 66.1-66.4, indicam que o serviço a ser contratado, além de se tratar de serviço de tecnologia da informação, ainda deve ser considerado comum, pois possui padronização existente no mercado, atende a protocolos, métodos e técnicas pré-estabelecidos e conhecidos e a padrões de desempenho e qualidade que foram objetivamente definidos por meio de especificação usuais de mercado, nos moldes do que enuncia o item 9.2.2 do Acórdão 2471/2008-TCU-Plenário, de relatoria do Ministro Benjamin Zymler.
71.	Desse modo, pode-se verificar que o objeto licitado é diferente de um serviço de natureza predominante intelectual, que de acordo com o Entendimento III da Nota Técnica 2/Sefti, seria típica daquelas atividades de TI em que a arte e a racionalidade humanas são essenciais para sua execução satisfatória. É o caso diverso daquele em que tarefas que podem ser executadas mecanicamente ou segundo protocolos, métodos e técnica pré-estabelecidos e conhecidos (https://portal.tcu.gov.br/biblioteca-digital/nota-tecnica-2-uso-do-pregao-para-aquisicao-de-bens-e-servicos-de-ti.htm) .
72.	Nesse sentido, a licitação desses serviços de tecnologia descritos no PP 8/2021 e na CC 3/2021 deveria ser realizada obrigatoriamente pela modalidade Pregão, tendo em vista se tratar de serviços considerados comuns, conforme entendimento do item 9.2.1 do Acórdão 2471/2008-TCU-Plenário. 
73.	Por fim, a alegada complexidade dos serviços de tecnologia da informação e o fato de eles serem críticos para a consecução das atividades da Administração, constantes dos parágrafos 48-49 e subparágrafos, não descaracterizam a padronização com que tais objetos são usualmente comercializados no mercado. Logo, nem essa complexidade nem a relevância desses serviços justificam o afastamento da obrigatoriedade de se licitar pela modalidade Pregão, pois o serviço que apresenta características tecnológicas complexas não deixa de ser comum se o mercado padroniza tais características, a ponto de permitir sua descrição objetiva no edital e sua perfeita identificação pelo mercado.
74.	Em relação à justificativa mencionada no item 9.2.6 do Acórdão 2471/2008-TCU-Plenário, que deve motivar a decisão de não considerar determinado serviço como comum, observa-se que na justificativa da contratação (peça 41, p. 288-289, item 2) não é tratada acerca da caracterização do serviço como intelectual, de modo a motivar a opção pela modalidade concorrência, e que consta, ainda, uma justificativa para adoção da pontuação 60% (técnica) e 40% (preço) , que também não adentra nessa caracterização.
75.	No entanto, não é de se estranhar que tal motivação não conste das justificativas citadas, pois, conforme se depreende das respostas apresentadas nas oitivas do Sesi/DN e Senai/DN  (parágrafo 50) , a mudança da modalidade e do tipo de licitação não ocorreu em razão da suposta natureza intelectual dos serviços, consoante tentaram argumentar as instituições, mas, principalmente, em decorrência das falhas ocorridas na etapa de planejamento, ao não se definir adequadamente exigências de qualificação técnica e critérios objetivos para o julgamento dos atestados, e na pesquisa de mercado, ao realizar a pesquisa de preços com apenas um único fornecedor, pois tais falhas imprimiram insegurança na Comissão de Licitação de que estavam selecionando a melhor empresa e que ela conseguiria realizar a prestação de serviços de modo adequado.
76.	Dessa forma, diante dos fatos abordados, conclui-se que houve irregularidade na adoção da modalidade concorrência para licitação dos serviços, tendo em vista que os serviços não são de natureza predominantemente intelectual, o que, portanto, ensejaria a adoção da modalidade Pregão conforme enuncia os itens 9.2.1 e 9.2.2 do Acórdão 2471/2008-TCU-Plenário, rel. Benjamin Zymler.
77.	Em relação à possibilidade de existência do periculum in mora ao reverso, destaca-se que, apesar de o Sesi/DN e o Senai/DN terem apontado que 'não ter atualmente um fornecedor licitado está implicando na ausência de manutenção corretiva e/ou evolutiva desses 64 ambientes', além de terem descrito alguns dos projetos que estão sendo impactados (peça 91, p. 2-4) , entende-se que o risco de se realizar uma contratação com sobrepreço, em decorrência da estimativa de preços realizada com um único fornecedor que, conforme destacado no parágrafo 29, evidencia-se estar acima do valor de mercado, face à demonstração feita nessa instrução de existência de margem considerável para redução, se mostra maior do aqueles que os riscos que poderiam advir da postergação da contratação dos serviços.
78.	Por essa razão, propor-se-á determinação no sentido de se proceder à anulação da Concorrência 3/2021, que se encontra suspensa (peça 91, p. 1-2) , e dos atos dela decorrentes, e de se adotar a modalidade Pregão, quando da licitação dos serviços, procedendo-se à revisão e aos ajustes no edital e anexos, principalmente, em relação à definição das exigências técnicas a serem comprovadas, bem como a estipulação de critérios objetivos para julgamento dos atestados.
79.	Por fim, destaca-se jurisprudência majoritária deste Tribunal no sentido de que aquelas entidades não obrigadas por lei ou pelo [leia-se Decreto 10.024/2019] Decreto 5.450/05 a utilizar o pregão eletrônico, 'devem motivar a escolha do pregão presencial na contratação de bens e serviços comuns sob risco de incorrerem em contratações antieconômicas' (Acórdão 2165/2014-TCU-Plenário, de relatoria do Ministro Augusto Sherman) , principalmente, pelo fato de que o pregão na sua forma eletrônica 'propicia maior competitividade entre potenciais fornecedores, favorecendo a economia na aquisição dos bens, com melhor possibilidade de alcance de propostas mais vantajosas, pelas características dessa disputa.' (Acórdão 2.165/2014, de relatoria do Ministro Augusto Sherman) .
80.	Nesse contexto, o Acórdão 1584/2016-TCU-Plenário, de relatoria do Ministro Walton Alencar, também enuncia que as entidades do Sistema S devem adotar, sempre que possível, a forma eletrônica do pregão, e na sua impossibilidade devem justificar a adoção do pregão presencial, a fim de que não se caracterize como ato de gestão antieconômico.
81.	Por esse motivo, propor-se-á recomendação no sentido de que as instituições adotem, sempre que possível e desde que tecnicamente viável, a forma eletrônica do pregão, em razão das suas conhecidas vantagens, devendo justificar a escolha da forma presencial, que pode caracterizar ato antieconômico
1.1.3.	Quanto às exigências técnicas e ponderação de requisitos de qualificação constantes na Concorrência 3/2021
1.1.3.1.	 Quanto às exigências técnicas contidas na Concorrência 3/2021
82.	o Sesi/DN e o Senai/DN ponderaram também que a utilização da jurisprudência do TCU relativa à habilitação teria sido um equívoco, pois a análise empreendida na instrução teria focado em critérios de valoração que se refeririam à etapa de avaliação técnica da empresa anteriormente habilitada, ou seja, à fase distinta da habilitação, segundo as instituições (peça 90, p. 11) .
83.	Destacaram ainda que a diferença entre o número de participantes iniciais do PP 8/2021 (11) e da Concorrência 3/2021 (4) não seria indicativo de restrição de participantes, pois por possuírem naturezas distintas os certames não poderiam ser comparados, e que, na concorrência, o quesito de técnica teria sido melhor delimitado em relação às qualificações necessárias para o seu atendimento, contribuindo para uma redução do número de participantes iniciais, o que não implicaria necessariamente em direcionamento indevido a um ou outro participante, mas sim à participação de fornecedores especializados em Soluções Digitais (peça 90, p. 11-12) .
84.	O Sesi/DN e o Senai/DN também discordaram da instrução em relação à apontada possibilidade de ocorrência de restrição à competitividade e violação ao princípio da isonomia, em decorrência da estipulação de pontuação progressiva vinculada a um número crescente de atestados para comprovação de um mesmo tipo de serviço, pois consideraram que, de maneira equivocada, foi construída a percepção da existência de um número crescente de atestados para se comprovar um mesmo tipo de serviço, quando na realidade tratar-se-ia de exigência para se comprovar (peça 90, p. 12-14) : 
84.1.	a Experiência Técnica da Empresa, por meio da comprovação de construção de soluções digitais associadas à metodologia ágil, tempo de prestação dos serviços de soluções digitais, tempo de experiência em uma única empresa e produtividade da empresa (itens 18.9.a.1, 18.9.a.2, 18.9.a.3 e 18.9.a.4, respectivamente) ;
84.2.	a Qualificação Técnica do Trabalho, por meio da apresentação de no mínimo três atestados demonstrando o desenvolvimento de soluções digitais ao fornecedor, sejam elas portais (18.12.b.1) ou aplicativos móveis (18.12.b.2) , pois, de acordo com às organizações, essa comprovação seria perfeitamente possível a uma empresa de menor porte que atendesse aos requisitos de faturamento exigidos na fase de habilitação financeira (peça 90, p. 14) ; e
84.3.	a Capacidade de Relacionamento da licitante com outras empresas, por meio da previsão de 10 pontos para a licitante que entregasse atestados com prestação contínua de serviços por período superior a cinco anos, pois, segundo o Sesi/DN e o Senai/DN, quanto mais tempo uma empresa consegue permanecer atendendo a um determinado cliente, maior serria a capacidade de estabelecer o desejado bom relacionamento, ainda que legalmente a vigência do contrato a ser firmado se limite a cinco anos (18.a.4) .
1.1.3.2.	Quanto à ponderação de requisitos de qualificação na Concorrência 3/2021
85.	Primeiramente, o Sesi/DN e o Senai/DN informaram que o art. 8°, § 2º, do Regulamento de Licitações e Contratos das entidades permite estabelecer o peso a ser dado para técnica e preço, conforme transcrito a seguir:
Art. 8º (...) 
§ 2º Nas licitações de técnica e preço a classificação dos proponentes será feita de acordo com a média ponderada das valorizações das propostas técnicas e de preço, de acordo com os pesos estabelecidos no instrumento convocatório, que serão objetivos.'
86.	Além disso, destacaram que a importância da técnica como critério de seleção para o objeto de licitado, demonstrada em toda argumentação constante dos itens anteriores, justificaria a adoção da ponderação de 60% para técnica e 40% para preço, pois uma empresa com deficiência técnica certamente seria obrigada a refazer diversas entregas, o que consumiria tempo dos analistas da Gerência de Projetos Digitais, acarretando alto custo financeiro, além de custos de imagem, de marca, de desperdício de mídia e outras despesas indiretas.
87.	Nesse sentido, ressaltaram que a técnica deveria ter peso maior do que o preço e que a ponderação adotada é nitidamente razoável, pois assegura um peso levemente maior à técnica, que seria o desejado, sem, contudo, retirar a importância do preço.
Análise
88.	Em relação às exigências técnicas (item 1.1.3) e a ponderação dos requisitos de qualificação (item 1.1.4) constantes da CC 3/2021, constata-se que suas análises restam prejudicadas, tendo em vista que as supostas irregularidades relativas a essas questões serão saneadas quando da substituição pela modalidade Pregão, em razão dos vícios identificados na adoção da modalidade Concorrência, evidenciados nos parágrafos 61-76.
2.	Oitiva CNI e IEL/NC
89.	Registra-se, ainda, que, em relação à oitiva e diligência determinadas, a CNI e o IEL/NC se manifestaram no sentido de que, embora não submetidas à jurisdição desta Casa, põem-se de acordo com a manifestação do Sesi/DN e Senai/DN, considerando que, inclusive, ao tratar-se de licitação conjunta com estas entidades, elas aderem às regras de licitação as quais o Sesi/DN e o Senai/DN se submetem (peça 92) . Nesse sentido, à referida oitiva, aplicam-se as mesmas considerações supra. 
CONCLUSÃO
90.	O documento constante da peça 1 (com cópia com identidade do denunciante preservada à peça 10) foi conhecido como denúncia, tendo sido apurado em caráter sigiloso, para fins de comprovar a sua procedência, nos termos do art. 234, § 2º, do Regimento Interno do TCU, por preencher os requisitos previstos nos art. 235 do Regimento Interno/TCU (peça 11, p. 4, parágrafo 24) .
91.	Consoante o art. 276 do Regimento Interno/TCU, o Relator poderá, em caso de urgência, de fundado receio de grave lesão ao Erário, ao interesse público, ou de risco de ineficácia da decisão de mérito, de ofício ou mediante provocação, adotar medida cautelar, determinando a suspensão do procedimento impugnado, até que o Tribunal julgue o mérito da questão. Tal providência deverá ser adotada quando presentes os pressupostos do fumus boni iuris e do periculum in mora.
92.	Nesse sentido, presente o pressuposto do periculum in mora, em decorrência de a Concorrência 3/2021 encontrar-se em fase de análise de recurso de inabilitação, encontrando-se prestes a ser concluída, e ante os indícios de irregularidade que gravitavam em torno: a) do desfazimento do Pregão Presencial; b) da modalidade licitatória adotada na sequência; c) da pesquisa de preços realizada; e, ainda, d) das exigências técnicas e pesos para a ponderação dos quesitos técnico e de preços, que caracterizaram os pressupostos do fumus boni iuris, foi autorizada, por meio de Despacho do Relator Augusto Sherman (peça 57) , a expedição de medida cautelar prevista no art. 276 do Regimento Interno do TCU, que foi referendada pelo Acórdão 2.332/2021 (peça 69) .
93.	Após análise das informações prestadas pelas entidades e a leitura da documentação apresentada em sede de diligência, conclui-se que:
93.1.	em relação ao cancelamento do PP 8/2021, não lograram êxito as motivações trazidas pelo Sesi/DN, pelo Senai/DN, e acatadas pela CNI e pelo IEL/NC, tendo em vista que: 
93.1.1.	não é possível afirmar com precisão que o menor preço ofertado pela empresa GAO TECH estava discrepante em relação ao mercado, em razão de falhas na realização da pesquisa de preços que foi realizada com apenas uma proposta de fornecedor, e sem consultar fontes diversas, contrariando a jurisprudência deste Tribunal (Acórdãos 713/2019 e 2.637/2015, ambos do Plenário do TCU e de relatoria do Ministro Bruno Dantas, Acórdão 1875/2021-TCU-Plenário, de relatoria do Ministro Raimundo Carreiro, dentre outros) (parágrafos 18-40) ;
93.1.2.	as supostas fragilidades identificadas nos atestados de capacidade técnica apresentados pela GAO TECH, decorrem de falhas na definição das exigências técnicas a serem comprovadas que se mostraram genéricas e da ausência de critérios objetivos definidos para julgamento dos atestados (parágrafos 41-53) ;
93.1.3.	no entanto, embora os argumentos trazidos não sejam suficientes para justificar o cancelamento do PP 8/2021, considerando-se que as falhas identificadas não chegaram a produzir dano efetivo ao Erário, em decorrência da cautelar interposta por este Tribunal, que resultou em suspensão da CC 3/2021 antes de sua finalização, entende-se não ser necessário prosseguir no processo com vistas à responsabilização dos eventuais gestores envolvidos nos atos mencionados acima, sendo suficiente dar ciência acerca das falhas identificadas na pesquisa de mercado e na definição dos critérios de qualificação técnica, tendo em vista terem contribuído para as decisões equivocadas tomadas pela CPL durante a licitação (parágrafo 54-55) . 
93.2.	em relação à adoção da modalidade concorrência para licitação dos serviços, não lograram êxito as argumentações apresentadas, de modo que se constatou que houve irregularidade na adoção da modalidade concorrência para licitação dos serviços, tendo em vista que os serviços não são de natureza predominantemente intelectual, o que, portanto, ensejaria a adoção da modalidade Pregão conforme enuncia os itens 9.2.1 e 9.2.2 do Acórdão 2471/2008-TCU-Plenário, rel. Benjamin Zymler (61-78) .
93.2.1.	por essa razão será emitida determinação no sentido de se proceder à anulação da Concorrência 3/2021, que se encontra suspensa (peça 91, p. 1-2) , e dos atos dela decorrentes, e adotar a modalidade Pregão, quando da licitação dos serviços, procedendo a revisão e ajustes no edital e anexos, principalmente, em relação à definição das exigências técnicas a serem comprovadas, bem como a estipulação de critérios objetivos para julgamento dos atestados (parágrafos 76-78) ;
93.2.2.	ainda em relação à modalidade de licitação, considerando-se jurisprudência majoritária deste Tribunal, também será emitida recomendação no sentido de que as instituições adotem, sempre que possível e desde que tecnicamente viável, a forma eletrônica do pregão, em razão das suas conhecidas vantagens, devendo justificar a escolha da forma presencial, que pode caracterizar ato antieconômico, nos termos dos Acórdãos 2.165/2014, rel. Ministro Augusto Sherman e 1.584/2016 - Plenário, rel. Ministro Walton Alencar (parágrafos 79-81) .
93.3.	em relação às exigências técnicas e a ponderação dos requisitos de qualificação constantes da CC 3/2021, constata-se que suas análises restam prejudicadas, tendo em vista que as supostas irregularidades relativas a essas questões serão saneadas quando da substituição da modalidade Concorrência pelo Pregão (parágrafo 85) .
94.	No que tange à medida cautelar, entende-se que esta deva ser revogada, pois o estado do processo permite a formulação imediata de proposta de mérito, com base no § 6º do art. 276 do RI/TCU.
INFORMAÇÕES ADICIONAIS
95.	Em sua oitiva, o Sesi/DN e o Senai/DN destacaram que, considerando que o objeto do certame diria respeito a soluções digitais, e não propriamente a tecnologia da informação, requeriam que fosse avaliado a conveniência de o processo ser instruído por unidade técnica que não a Sefti (peça 90, p. 15) .
96.	Em relação a essa questão, destaca-se que as competências e a estrutura da Secretaria-Geral de Controle Externo estão regulamentadas na Portaria-Segecex 2/2021, não cabendo, portanto, aos órgãos ou instituições definirem a unidade técnica que deverá instruir determinado processo no âmbito do TCU. Além disso, a confirmação realizada nos autos de que o objeto do certame se configura como serviços de tecnologia da informação por si só indica a apreciação da controvérsia pela Sefti, segundo o parágrafo 1°, do artigo 15° da Portaria-Segecex 2/2021.
PROPOSTA DE ENCAMINHAMENTO 
97.	Ante todo o exposto, submetem-se os autos ao gabinete do Relator, Ministro Augusto Sherman, com as seguintes propostas:
97.1.	conhecer da presente denúncia, satisfeitos os requisitos de admissibilidade previstos nos arts. 234 e 235 do Regimento Interno deste Tribunal, e no art. 103, § 1º, da Resolução - TCU 259/2014, para, no mérito, considerá-la parcialmente procedente, nos termos alegados pela representante;
97.2.	revogar a medida cautelar anteriormente concedida, consignada pelo Acórdão 2332/2021-TCU-Plenário, pois o estado do processo permite a formulação imediata de proposta de mérito, com base no § 6º do art. 276 do RI/TCU;
97.3.	determinar às entidades do Sistema Indústria (Serviço Social da Indústria - Departamento Nacional - Sesi/DN - CNPJ 33.641.358/0001-52; Instituto Euvaldo Lodi - Núcleo Central - IEL/NC - CNPJ 33.938.861/0001-74; Confederação Nacional da Indústria - CNI -CNPJ 33.665.126/0001-34; Serviço Nacional de Aprendizagem Industrial - Departamento Nacional - Senai/DN - CNPJ 33.564.543/0001-90) , com fundamento no art. 4º, inciso II, da Resolução-TCU 315, de 2020, que:
97.3.1.	promova a anulação da Concorrência 3/2021 e todos os atos dela decorrentes, tendo em vista que os serviços são de natureza comum, o que enseja a adoção da modalidade Pregão conforme itens 9.2.1 e 9.2.2 do Acórdão 2471/2008-TCU-Plenário, rel. Benjamin Zymler, procedendo a revisão e ajustes no edital e anexos, principalmente, em relação à definição das exigências técnicas a serem comprovadas, bem como a estipulação de critérios objetivos para julgamento dos atestados;
97.4.	recomendar às entidades do Sistema Indústria (Serviço Social da Indústria - Departamento Nacional - Sesi/DN - CNPJ 33.641.358/0001-52; Instituto Euvaldo Lodi - Núcleo Central - IEL/NC - CNPJ 33.938.861/0001-74; Confederação Nacional da Indústria - CNI -CNPJ 33.665.126/0001-34; Serviço Nacional de Aprendizagem Industrial - Departamento Nacional - Senai/DN - CNPJ 33.564.543/0001-90) , com fundamento no art. 11, da Resolução-TCU 315, de 2020, que:
97.4.1.	adotem, sempre que possível e desde que tecnicamente viável, a forma eletrônica do pregão, em razão das suas conhecidas vantagens, devendo justificar a escolha da forma presencial, que pode caracterizar ato antieconômico;
97.5.	dar ciência às entidades do Sistema Indústria (Serviço Social da Indústria - Departamento Nacional - Sesi/DN - CNPJ 33.641.358/0001-52; Instituto Euvaldo Lodi - Núcleo Central - IEL/NC - CNPJ 33.938.861/0001-74; Confederação Nacional da Indústria - CNI -CNPJ 33.665.126/0001-34; Serviço Nacional de Aprendizagem Industrial - Departamento Nacional - Senai/DN - CNPJ 33.564.543/0001-90) , com fundamento no art. 9º, I, da Resolução TCU 315/2020, que no âmbito do Pregão 8/2021 foram identificadas as irregularidades abaixo destacadas:
97.5.1.	a estimativa de preço foi realizada com base em uma única proposta de fornecedor e sem considerar fontes diversas, contrariando a jurisprudência deste Tribunal (Acórdãos 713/2019 e 2.637/2015, ambos do Plenário do TCU e de relatoria do Ministro Bruno Dantas, Acórdão 1875/2021-TCU-Plenário, de relatoria do Ministro Raimundo Carreiro, dentre outros) ;
97.5.2.	as exigências de qualificação técnica se mostraram genéricas e não foram definidos critérios objetivos para julgamento dos atestados, contrariando o disposto no art. 32, III, da Lei 13.306/2016;
97.6.	dar conhecimento do acórdão que vier a ser proferido à empresa representante, às entidades do Sistema Indústria (Serviço Social da Indústria - Departamento Nacional - Sesi/DN - CNPJ 33.641.358/0001-52; Instituto Euvaldo Lodi - Núcleo Central - IEL/NC - CNPJ 33.938.861/0001-74; Confederação Nacional da Indústria - CNI -CNPJ 33.665.126/0001-34; Serviço Nacional de Aprendizagem Industrial - Departamento Nacional - Senai/DN - CNPJ 33.564.543/0001-90) , destacando que o relatório e o voto que fundamentam a deliberação ora encaminhada podem ser acessados por meio do endereço eletrônico www.tcu.gov.br/acordaos e que, caso tenham interesse, o Tribunal pode encaminhar-lhes cópia desses documentos sem quaisquer custos; e 
97.7.	arquivar os presentes autos, com fundamento no parágrafo único do art. 237, c/c o parágrafo único do art. 235, ambos do Regimento Interno do TCU, e no art. 105 da Resolução - TCU 259/2014".
	É o Relatório.

Otávio Brito Lopes (4.893/OAB-DF), representando Serviço Social da Indústria - Conselho Nacional; Cássio Augusto Muniz Borges (91.152/OAB-RJ) e Fabíola Pasini Ribeiro de Oliveira (29.740/OAB-DF), representando Confederação Nacional da Indústria, Serviço Social da Indústria - Departamento Nacional e Instituto Euvaldo Lodi - IEL.

Não atuou.

DENÚNCIA. CANCELAMENTO DE PREGÃO. ADOÇÃO DE CONCORRÊNCIA PARA O MESMO OBJETO. FALHAS NA PESQUISA DE PREÇOS. SERVIÇO COMUM. DISCUSSÃO ANTERIOR QUANTO À OBRIGATORIEDADE DE ADOÇÃO DO PREGÃO PELO SISTEMA S. RAZOABILIDADE DOS CRITÉRIOS DE PONTUAÇÃO TÉCNICA. PARCIAL REVOGAÇÃO DA CAUTELAR. AUTORIZAÇÃO PARA ADJUDICAÇÃO. NÃO CELEBRAÇÃO DO CONTRATO ATÉ ULTERIOR EXAME DE MÉRITO POR ESTA CASA.

DENÚNCIA (DEN)

Secretaria de Fiscalização de Tecnologia da Informação (Sefti).

Em exame Denúncia, a respeito de possíveis irregularidades ocorridas no Serviço Social da Indústria - Departamento Nacional - SESI/DN, Instituto Euvaldo Lodi - Núcleo Central - IEL/NC, Confederação Nacional da Indústria - CNI e Serviço Nacional de Aprendizagem Industrial - Departamento Nacional - SENAI/DN, relacionadas ao Pregão Presencial 8/2021 e à Concorrência 3/2021, cujos objetos consistem na contratação de até 50.000 horas em prestação de serviços de desenvolvimento, manutenção evolutiva e corretiva de Soluções Digitais, sob demanda, por meio de projetos elaborados em metodologia ágil, utilizando visão analítica de dados para constante evolução tecnológica e melhor performance dos produtos digitais bem como sua integração no ecossistema digital, que tem por finalidade dar suporte a atuação da Gerência Executiva de Projetos Digitais no que tange as soluções digitais para o Sistema Indústria, com equipe técnica eficaz, alta qualidade e foco no resultado, de acordo com as especificações técnicas constantes dos Editais (peças 6 e 7) . 
Rememoro que a ata do Pregão Presencial 8/2021 (peça 4) , pelo tipo menor preço global, com sessão pública em 30/3/2021, indica a participação de onze empresas, sendo que quatro teriam sido classificadas, tendo a Empresa Gilvan Alves de Oliveira EPP (GAO TECH) ofertado o menor valor após os lances verbais (peça 4) , sob a cifra total de R$ 4.578.938,00. Em seguida, por meio de Aviso de 9/4/2021, o Pregão foi "cancelado", "face à necessidade de revisão do Edital e seus Anexos" (peça 5) , com publicação do edital da Concorrência 3/2021, tipo técnica e preço (peça 7) , para o mesmo objeto.
Ante tal situação, o denunciante apontou (peça 10) , em síntese, que:
0. não houve justificativa para o cancelamento do Pregão Presencial 8/2021, que já se encontrava em fase adiantada;
0. o objeto da Concorrência 3/2021 é idêntico àquele descrito no Pregão 8/2021, não havendo justificativa para adoção do tipo técnica e preço, já que o objeto não se trata de serviço de alta complexidade, tratando-se de prestação de serviços técnicos especializados comumente encontrados no mercado;
0. não foi apresentada justificativa para as exigências técnicas abordadas na concorrência, potencialmente diminuindo o universo de licitantes e aumentado o preço da contratação; e
0. a ponderação de requisitos de qualificação, sem apresentação de justificativa e embasamento pela área técnica, poderia causar direcionamento indevido da licitação.
 
Após exame preliminar dos elementos carreados e da promoção de oitiva e diligência nas entidades envolvidas, por meio do Despacho de peça 57, acolhendo proposta da Sefti (peças 54-56) , expedi medida cautelar referendada pelo Plenário por meio do Acórdão 2.332/2021 (peça 69) , determinando cautelarmente às entidades do Sistema Indústria, especialmente ao Serviço Social da Indústria - Departamento Nacional (Sesi/DN) e ao Serviço Nacional de Aprendizagem Industrial - Departamento Nacional (Senai/DN) , que suspendessem todos os atos da Concorrência 3/2021 ou o contrato dela decorrente, até que o Tribunal deliberasse sobre o mérito da matéria. Ato contínuo, foi promovida nova oitiva e nova diligência nas entidades envolvidas (peças 58-61 e 64-68) .
Referida medida cautelar decorreu dos indícios de irregularidade a respeito: (i) do desfazimento do Pregão Presencial; (ii) da modalidade licitatória adotada na sequência; (iii) da pesquisa de preços realizada e, ainda; (iv) das exigências técnicas e pesos para a ponderação dos quesitos técnico e de preços. Quanto ao periculum in mora, a Concorrência 3/2021 encontrava-se em fase de análise de recurso de inabilitação (peça 36, p. 3) , prestes a ser concluída, com a conseguinte possibilidade de celebração contratual.
Mencionada medida subsistiu à interposição de Agravo pelo Sesi/DN e Senai/DN (peça 74) , o qual, embora conhecido, teve seu provimento negado por meio do Acórdão 2604/2021-TCU-Plenário (peça 98) .
Na presente oportunidade, após exame do mérito dos elementos acostados aos autos, notadamente das peças 90-91, a unidade técnica propõe, em síntese, que seja promovida a anulação da Concorrência 3/2021 e todos os atos dela decorrentes, bem como a expedição de recomendação e "ciências" às entidades envolvidas.
Brevemente historiado, adianto que, com as devidas vênias, deixo de acolher a proposta instrutória, consoante passo a expor.
No que se refere à modalidade/tipo licitatórios adotados, entendo que o caso requer solução distinta daquela oferecida pela unidade instrutiva, a despeito da aparente natureza comum dos serviços em questão. 
Inicialmente, no que se refere à alegada natureza intelectual predominante do serviço licitado, que em tese justificaria a adoção da modalidade concorrência em detrimento do pregão, não houve inovação relevante em relação aos argumentos aduzidos por ocasião do Agravo, aplicando-se as considerações constantes do Voto condutor do Acórdão 2604/2021-TCU-Plenário.
Isto porque existem elementos nos autos que aproximam o objeto licitado do serviço de desenvolvimento e manutenção de sistemas informatizados e, por conseguinte, o afastam do enquadramento como serviço predominantemente intelectual. 
Nesse sentido, destaco a descrição do objeto mencionando expressamente o "desenvolvimento, manutenção evolutiva e corretiva de Soluções Digitais", sob "metodologia ágil", tendo-se exigido perfis de profissionais típicos da área de TI (como arquiteto de soluções digitais, profissional de QA, desenvolvedor Scrum Master, analista de sistema de performance e métricas) , além do atendimento a "tecnologias padrões de desenvolvimento" (como PHP, Java, Python e ASP .Net e Django, CakePHP, Javascript e HTML 5 & CSS etc) . 
Outro indicativo de tratar-se de serviços de TI consiste na amostra de empresas que participaram dos referidos certames, sendo que muitas sociedades empresárias são notoriamente do ramo da tecnologia da informação. Segundo pesquisas realizadas pela unidade técnica (peça 109) , as atividades econômicas principais cadastradas de várias licitantes aponta para o "Desenvolvimento de programas de computador sob encomenda", a "Consultoria em TI", o "Desenvolvimento de programas de computador customizáveis", o "Suporte técnico, manutenção em TI", o que indica o entendimento do próprio mercado quanto à natureza do serviço licitado. 
Assim, consoante aduzi no Despacho que expediu a medida cautelar em questão, esta Corte tem sistematicamente considerado o serviço de desenvolvimento de soluções de TI como sendo de natureza comum para fins de adoção do pregão, como regra geral, a exemplo do que se observa no item 9.2.2 do paradigmático Acórdão 2471/2008-TCU-Plenário, Relator Ministro Benjamin Zymler. 
Mesmo as entidades do "Sistema S" não sendo diretamente alcançadas pelo disposto no Decreto 10.024/2019, que torna obrigatório o pregão eletrônico para contratação de bens e serviços comuns, ou pela inexistência de dispositivo similar no Regulamentos de Licitações e Contratos do Senai e do Sesi (RLCs - peças 52 e 51, respectivamente) , esta Corte tem entendido que "as entidades do Sistema 'S' devem adotar preferencialmente o pregão para a contratação de serviços de natureza comum, com padrões de desempenho e qualidade objetivamente definidos pelo edital a partir das especificações usuais de mercado, em sintonia com os princípios da eficiência, celeridade e economicidade, com vistas a obter a proposta mais vantajosa para a entidade", a exemplo do que se observa no Acórdão 8290/2021-TCU-Segunda Câmara, Relator Ministro Raimundo Carreiro.
Pode-se ainda citar os Acórdão 1584/2016-TCU-Plenário, bem como o Acórdão 2276/2019-TCU-Primeira Câmara, no sentido de que - dadas as vantagens da adoção da utilização do pregão eletrônico - em termos de eficiência, celeridade e economicidade, as entidades do "Sistema S" deveriam motivar sua não utilização, sob pena de caracterização de ato antieconômico, em síntese. 
A despeito de não ser diretamente aplicável às entidades do "sistema S", saliento ainda que a Lei 14.133/2021, em evolução às disposições contidas no art. 1º, caput, da Lei 10.520/2002, tornou obrigatória a adoção do pregão para a contratação de bens e serviços comuns (art. 6º, XLI) , sendo forçoso reconhecer que a obrigatoriedade de sua adoção passou a ostentar status legal.
De toda forma, da citada alteração normativa e de a jurisprudência desta Casa recomendar a utilização do pregão para objetos comuns, reconheço que tais entidades - por sua natureza jurídica - não estão submetidas às mesmas sujeições aplicáveis à Administração Pública. No que se refere às suas contratações logísticas, as entidades do "Sistema S" seguem regulamento próprio, atendidos os princípios constitucionais aplicáveis, sendo que tal norma não prevê expressamente a obrigatoriedade do pregão para objetos comuns, muito embora tal medida seja desejável e muito recomendável.
No que se refere ao tipo licitatório, os RLCs limitam-se a mencionar que o tipo técnica e preço - adotado na concorrência em tela - será "utilizado preferencialmente para contratações que envolvam natureza intelectual ou nas quais o fator preço não seja exclusivamente relevante, e, neste caso, desde que justificado tecnicamente" (art. 8º, §1º) .
No bojo do TC Processo 022.555/2019-6, o Plenário desta Corte não acolheu o argumento do sistema Fiep de que "os serviços sociais autônomos não estariam obrigados a utilizar o pregão para a aquisição de bens e serviços comuns, por ausência de previsão no correspondente Regulamento de Licitações e Contratos", sendo que no Acórdão 1534/2020-TCU-Plenário, esta Corte chegou a expedir "ciências" ao Sesi/PR e ao Senai/PR, em conjunto com o sistema Fiep, no sentido de:
9.4. promover o envio de ciência, nos termos da Resolução TCU n.º 315, de 2020, com vistas à superveniente adoção das medidas cabíveis em prol da prevenção ou correção das irregularidades ou impropriedades pelo Serviço Social da Indústria no Estado do Paraná (Sesi-PR) e pelo Serviço Nacional de Aprendizagem Industrial no Estado do Paraná (Senai-PR) , em conjunto com o Sistema Fiep, para que, em atenção aos princípios administrativo-constitucionais da legalidade e da eficiência, adotem todas as providências necessárias para impedir a injustificada adoção da concorrência em detrimento do pregão eletrônico, contrariando a jurisprudência do TCU, a exemplo dos Acórdãos 5/2016, 3.016/2015, 2.605/2015, 1.519/2015, do Plenário, e do Acórdão 10264/2018-TCU-Segunda Câmara, ante a eventual caracterização do ato de gestão antieconômica tendente a, entre outras penalidades, resultar na aplicação da multa prevista no art. 58 da Lei n.º 8.443, de 1992, em desfavor dos responsáveis;
9.5. promover o envio de ciência, nos termos da Resolução TCU n.º 315, de 2020, com vistas à superveniente adoção das medidas cabíveis em prol da prevenção ou correção das irregularidades ou impropriedades pelo Serviço Social da Indústria no Estado do Paraná (Sesi-PR) e pelo Serviço Nacional de Aprendizagem Industrial no Estado do Paraná (Senai-PR) , em conjunto com o Sistema Fiep, para que, em atenção aos princípios administrativo-constitucionais da legalidade e da eficiência, adotem todas as providências necessárias para que, no correspondente regulamento licitatório próprio, o Sesi e o Senai passem a prever o uso obrigatório do pregão eletrônico para a contratação dos serviços de engenharia comuns, aí incluídos os eventuais serviços comuns de facilities, em sintonia, por exemplo, com a regulamentação procedida pelo Decreto Federal n.º 10.024, de 2019; - g.n.
 
Tal deliberação, no entanto, encontra-se pendente de deliberação de pedidos de reexame interpostos, já constando daqueles autos manifestação da Serur a respeito (TC Processo 022.555/2019-6, peças 150-151) . 
Lembro que, no bojo do Despacho de peça 13 dos presentes autos, este Relator já havia ressaltado a necessidade de se "examinar, de modo mais detido, tais questões [isto é, modalidade licitatória e tipo de licitação] à luz dos parâmetros normativos aplicáveis a tais entidades" (peça 13, p. 2, item 10) .
Assim, considerando já existir nesta Casa processo anterior em que se discute justamente a tese vindicada pela unidade instrutiva, entendo que a conclusão pela obrigatoriedade de adoção da modalidade pregão para objetos comuns, para entidades do "sistema S", deve aguardar o desfecho da conclusão iniciada no âmbito do TC Processo 022.555/2019-6. Com efeito, no presente caso, considero que a modalidade adotada não deve ser considerada fundamento para esta Corte determinar sua invalidação.
Inobstante, ainda restam pendentes de análise os demais indícios de irregularidades apontados inicialmente, especialmente (i) as exigências técnicas e pesos para a ponderação dos quesitos técnico e de preços e (ii) a pesquisa de preços. 
No que se refere às exigências técnicas, a derradeira instrução técnica limitou-se a considerar tais análises prejudicadas, "tendo em vista que as supostas irregularidades relativas a essas questões serão saneadas quando da substituição pela modalidade Pregão" (peça 110, p. 20, item 88) .
Na análise anterior, a partir do exame das exigências técnicas constantes no edital da Concorrência 3/2021, a unidade técnica havia apontado que seriam "excessivas e violam[riam] os princípios da isonomia e da concorrência ao privilegiarem as empresas de maior porte", sobretudo em razão da adoção de "pontuação progressiva a um número crescente de atestados que comprovem a prestação de um mesmo tipo de serviço" (peça 54, p. 6-7) e pela atribuição de dez pontos para quem entregar atestados com prestação contínua de serviços por um período superior a cinco anos (item 18.a.4) , sendo que os RLCs limitam em no máximo sessenta meses as vigências dos correspondentes contratos. Referida instrução reproduziu o seguinte excerto da pontuação técnica constante do edital (peça 54, p. 6-7) :
	Grupos
	Pontuação Máxima
		Critério de Pontuação

	Experiência Técnica da Equipe (ETE) 
 (Peça 41, p. 302-303) 
	40
	18.9.a.1 - Quantidade de profissionais da equipe técnica mínima certificados em alguma especialidade da Metodologia Ágil (Scrum, PO, coach, etc) .
	Até 4 profissionais - 4 pontos     De 5 a 7 profissionais - 7 pontos Acima de 8 profissionais - 10 pontos 

			18.9.a.2 - Atestado que comprove prestação de serviços de desenvolvimento e manutenção de soluções digitais utilizando processo de trabalho em Metodologia Ágil (será considerado apenas um atestado por cliente) .
	1 atestado - 4 pontos
2 atestados - 7 pontos
3 ou mais atestados - 10 pontos

			18.9.a.3 - Atestado que comprove tempo de prestação de serviços contínuos em desenvolvimento em manutenção de soluções digitais (não será admitida a soma de atestados) 
	Atestado de 1 a 3 anos - 4 pontos
Atestado de 4 a 5 anos - 7 pontos
Atestado acima de 5 anos - 10 pontos

			18.9.a.4 - Atestado que comprove horas/ano executadas em 1 (um) contrato de prestação de serviços de desenvolvimento e manutenção de soluções digitais, no período de um ano (não será admitida a soma de atestados) .
	Atestado de 5.000 a 10.000 horas/ano - 4 pontos
Atestado de 10.000 a 15.000 horas/ano - 7 pontos
Atestado acima de 15.000 horas/ano - 10 pontos

	Qualificação Técnica do Trabalho (QTT) 
 (peça 41, p. 303-204) 
	30
	18.12.b.1 - Atestado que comprove a prestação de serviços de desenvolvimento e manutenção evolutiva de Portais de Conteúdo e/ou Produtos/Serviços, com gerenciador de conteúdo. 
	1 atestado - 10 pontos
2 atestados - 15 pontos
3 ou mais atestados - 20 pontos

			18.12.b.2 - Atestado que comprove a prestação de serviços de desenvolvimento e manutenção de aplicativos mobile, publicados nas lojas da Apple ou Google.
	1 atestado - 4 pontos
2 atestados - 7 pontos
3 ou mais atestados - 10 pontos

	Qualificação da Equipe Técnica (QET) (peça 41, p. 305
	30
	18.19.c.1 - 1 Arquiteto de Soluções Digitais
	8 a 9 anos - 3 pontos
10 anos ou mais - 5 pontos

			18.19.c.2 - 4 Desenvolvedores Scrum Master
	3 a 5 anos - 3 pontos
6 anos ou mais - 5 pontos

			18.19.c.3 - 4 Desenvolvedores Front End
	3 a 5 anos - 3 pontos
6 anos ou mais - 5 pontos

			18.19.c.4 - 1 Profissional Quality Assurance
	3 a 5 anos - 3 pontos
6 anos ou mais - 5 pontos

			18.19.c.5 - 2 Profissionais Quality Control
	3 a 5 anos - 3 pontos
6 anos ou mais - 5 pontos

			18.19.c.6 - 4 Desenvolvedores Full Stack
	3 a 5 anos - 3 pontos
6 anos ou mais - 5 pontos

	Proposta (ETE + QTT + QET) 
	100
		
A respeito daquelas conclusões instrutórias, o Sesi/Senai defendem, em síntese, que (peça 90, p. 12-14) :
a)  a pontuação técnica está intimamente ligada ao desenvolvimento de soluções sob a metodologia ágil;
b) quanto ao item 18.9.a.2, a pontuação máxima já seria obtida com três atestados, quantitativo perfeitamente "possível e adequado a uma empresa de menor porte que atenda aos requisitos de faturamento exigido à fase de habilitação financeira";
c) no que se refere ao item 18.9.a.3, "o tempo de experiência em uma única empresa, o que serve para avaliar sua capacidade de criar relacionamento de médio a longo prazo com seus clientes";
d) relativamente ao 18.9.a.4, estaria se avaliando a "produtividade da empresa, pois avalia a sua capacidade de executar o máximo possível de horas em um período específico de um ano";
e) no que se refere aos itens 18.12.b.1 e 18.12.b.2 (Qualificação Técnica do Trabalho) , pede-se uma garantia de que o fornecedor tenha desenvolvido soluções digitais, sejam elas portais (18.12.b.1) sejam aplicativos mobile (18.12.b.2) , sendo que a pontuação máxima é atingida com apenas três atestados, o que seria "perfeitamente apropriado a qualquer empresa que tenha sido previamente habilitada sob os critérios financeiros";e
f) a previsão de dez anos no item 18.a.4 para quem entregar atestados com prestação contínua de serviços por um período superior a cinco anos, não guardaria correlação com o prazo do contrato que se seguirá à licitação, pois busca-se avaliar "capacidade de relacionamento da licitante". 
 
A despeito de a unidade técnica ter deixado de examinar tal argumentação no exame de mérito, friso, sob o argumento de considerar "prejudicada" a referida discussão (peça 110, p. 20) , considero que assiste razão ao Sesi/Senai. 
A atribuição de pontuação máxima pela existência de oito profissionais da equipe técnica certificados em alguma especialidade da Metodologia Ágil (Scrum, PO, coach, etc - item 18.9.a.1) guarda correlação com o objeto licitado e com o dimensionamento da equipe mínima em dezessete profissionais (peça 41, p. 292) . No mesmo sentido, a qualificação da equipe técnica (itens 18.19.c) guarda pertinência com o nível dos profissionais exigidos da equipe mínima (sênior ou pleno - peça 41, p. 292) .
A despeito da progressividade da pontuação relativa à quantidade de clientes de serviços de desenvolvimento e manutenção de soluções digitais utilizando processo de trabalho em Metodologia Ágil (18.9.a.2) , a pontuação máxima é obtida com o número de três atestados, o que não se afigura desarrazoado. Igualmente a capacidade de a empresa licitante prestar determinada quantidade de horas - no serviço em questão - afigura-se pertinente ao objeto licitado, sobretudo se considerarmos que a pontuação máxima é obtida com desenvolvimento acima de 15.000 horas/ano, sendo que o objeto licitado é de 50.000 horas (peça 7, p. 1) e o prazo de vigência do contrato será de doze meses (peça 41, p. 359) .
Nessa senda, acolho também a alegação do Sesi/Senai de que a limitação da duração contratual em sessenta meses, aplicável às entidades, não tem o condão de afastar, por si só, a razoabilidade do atestado que comprove tempo de prestação de serviços contínuos em desenvolvimento (item 18.9.a.3) .
Com efeito, não merecem ser acolhidos os apontamentos instrutórios iniciais pela excessividade dos critérios de pontuação técnica, afastando-se a irregularidade em questão.
No mesmo sentido, caso se adote como premissa a possibilidade de utilização da concorrência, com o tipo técnica e preço, entendo que a atribuição da ponderação de 60% para técnica e 40% para preço não é motivo suficiente para suscitar a suspensão cautelar da licitação em epígrafe. 
Para além do art. 8°, § 2º, do Regulamento de Licitações e Contratos das entidades, que permite a fixação de pesos para técnica e preço sem estabelecer limites máximos, a jurisprudência desta Casa, embora admita em caráter excepcional a fixação de percentuais diferentes de 50%, exige sua fundamentação (a exemplo do que restou consignado no Acórdão 1330/2008-TCU-Plenário) . 
A despeito da falta de precisão na justificativa para a adoção do critério de pontuação, na proporção de 60% para técnica e 40% para preço, constante do relatório lavrado pela Gerente Executiva de Projetos Digitais (peça 36, p. 5-6, item VI e peça 41, p. 201) , em sua última manifestação (peça 90, p. 15) as entidades asseveram que uma "a ponderação adotada é nitidamente razoável, pois assegura um peso levemente maior à técnica (o que é o desejado) , sem, contudo, retirar a importância do preço" e que "Uma empresa com deficiência técnica certamente será obrigada ao refazimento de diversas entregas, o que consome tempo altíssimo dos analistas da Gerência de Projetos Digitais, acarretando alto custo financeiro, além de custos de imagem, de marca, de desperdício de mídia e outras possíveis despesas indiretas", argumentos que, a meu ver, afastam a alegação de falta de razoabilidade nos pesos fixados.
Resta, portanto, analisarmos as falhas na pesquisa de preços utilizada em ambos os certames e respectivos impactos, bem como o cancelamento do PP 8/2021.
A este respeito, o Sesi/DN e o Senai/DN frisam que a Empresa GAO Tech, que ofertou o menor valor após os lances verbais (peça 4) , não possuiria capacidade técnica para a prestação do serviço licitado (apontando fragilidades nos atestados de capacidade técnica) e que o menor valor por ela proposto (R$ 83,25/hora) sugere que não prestaria o serviço com a qualidade esperada, razões que teriam ensejado o cancelamento do PP 8/2021, em síntese. 
Quanto ao "cancelamento" do pregão, o artigo 40 dos RLCs atribuem às entidades o direito de cancelarem a licitação, mediante apresentação de justificativas. Para além do exame instrutório (peça 110, p. 3-13) , entendo que a efetiva análise quanto às justificativas apresentadas para o cancelamento deve aguardar afinal o exame conclusivo quanto à compatibilidade de preços, adiante comentado.
No que se refere à pesquisa de preços, para além dos aspectos já examinados por ocasião do Agravo interposto (peça 99) , vale destacar a conclusão técnica de que o valor estimado no Pregão Presencial 8/2021 (de R$ 198,00/hora ou R$ 189,00/hora, respectivamente para desenvolvimento e manutenção de software) baseou-se em pesquisa de preços com uma única empresa (peça 37, p. 88) , sem considerar outras fontes de informação, não sendo possível assegurar que o valor/hora obtido na pesquisa representava, de fato, o valor médio de hora praticado por empresas com experiência no tipo de serviço licitado. Friso que não é tema novo nesta Casa a exigência de que as estimativas de preços prévias às licitações sejam baseadas em "cesta de preços" aceitáveis, a exemplo dos Acórdãos 2.637/2015 e 2.352/2016, ambos do Plenário.
Além da aludida limitação, faz-se mister reconhecer a significativa discrepância entre o valor estimado para a contratação (valor global de R$ 11 milhões) e os lances ofertados por outras empresas, além da Gilvan Alves de Oliveira EPP (peça 110, tabelas 2 e 4) , com variações de mais de 130%, consoante aponta a unidade instrutiva (peça 110, p. 6-8) . Tais circunstâncias sugerem baixa qualidade do parâmetro de preços obtido, o que impede que se arvorem conclusões quanto ao valor praticado no mercado ou quanto à falta de razoabilidade do valor ofertado pelas licitantes com lances próximos.
Em síntese, ambas as licitações tomaram por base pesquisa de preços sobremodo limitada, restrita a uma única empresa, inobstante o mercado fornecedor do serviço de desenvolvimento de soluções de TI ser, em tese, vasto.
Em acréscimo, saliento que as propostas de preços da Concorrência 3/2021 não constam dos autos, sendo possível que nem mesmo tenham sido abertas, considerando a expedição da medida cautelar em 27/9/2021 e a informação, de 23/8/2021, de que o certame encontrava-se na etapa de análise de recursos em face da habilitação. Em acréscimo, a última manifestação das entidades nestes autos é datada de 14/10/2021 (peças 90-93) .
Além das falhas na pesquisa de preços, vale ainda destacar a participação de apenas quatro empresas na Concorrência 3/2021 - sendo que, ao menos considerando as informações constantes dos autos, que dizem respeito ao resultado da habilitação antes da etapa recursal (peça 41, p. 467) - uma única empresa foi considerada habilitada (CTIS Tecnologia S.A.) , em contraponto aos onze participantes do Pregão Presencial 8/2021 (peça 4, p. 1-2) de mesmo objeto. 
A este respeito, o Sesi/Senai destacaram a tal diferença no número de licitantes nos dois certames não seria indicativo de restrição de participantes, por possuírem naturezas distintas e que, na concorrência, o quesito de técnica teria sido melhor delimitado em relação às qualificações necessárias para o seu atendimento, contribuindo para uma redução do número de participantes iniciais (peça 90, p. 11-12) . Anteriormente, as entidades haviam sinalizado também que tal diferença poderia ser atribuída ao fato de o mercado estar aquecido, o que teria diminuído a participação de empresas nos certames com tais objetos, sendo que, no Pregão Presencial 8/2021, apenas quatro empresas foram classificadas para a fase de lances verbais.
Embora não se encontre na derradeira instrução de mérito, a Sefti havia já apontado que, por ocasião da Concorrência, ao menos duas empresas solicitaram o adiamento da licitação. A empresa Stefanini Consultoria e Assessoria e Informática apresentou a seguinte fundamentação para seu pleito (peça 41, p. 410) :
 (...) a fim de que as empresas licitantes possam efetivamente consultar o mercado para que a proposta apresentada seja subsidiada por pesquisas salariais atualizadas. Com um adiamento, entendemos estarem presentes os requisitos necessários à preservação do caráter competitivo do procedimento e a garantia do melhor serviço ao menor preço, em homenagem ao princípio da eficiência administrativa
Outra empresa, não identificada na lista de "Perguntas e respostas" constante dos autos, solicitou um adiamento de apenas sete dias, pois os funcionários estavam em teletrabalho e existia uma dificuldade de coletar os documentos solicitados no edital (peça 41, p. 434 - pergunta 4) . A Comissão Permanente de Licitação (CPL) indeferiu ambos os pedidos (peça 41, p. 433, resposta à pergunta 1 e p. 434, resposta à pergunta 4) .
Ainda que as entidades tenham seguido o prazo de antecedência mínimo exigido para recebimento das propostas (RLC, art. 5º, §1º - peça 52) , resta inexplicada a significativa a diferença na quantidade de participantes nos dois certames, de mesmo objeto. A alegação de que o mercado em questão estaria aquecido não é suportada por evidências ou mesmo indícios constante dos autos.
Em síntese, esta Corte está diante de certame realizado com pesquisa de preços deficitária, o que naturalmente eleva o risco da contratação, permeado por aparente baixa competitividade da Concorrência.
Assim, diante destas circunstâncias e da ausência de informações, nos autos, quanto à proposta de preços vencedora e, por conseguinte, de avaliação quanto à sua compatibilidade com preços de mercado, entendo que ainda pairam fundadas dúvidas sobre a regularidade da Concorrência 3/2021, as quais não permitem a celebração do contrato decorrente. 
Então, considerando, de um lado, o afastamento da irregularidade atinente à modalidade licitatória adotada, bem como dos parâmetros de pontuação da proposta técnica, e, de outro, as falhas na pesquisa de preços, o reduzido número de licitantes e a ausência de informações sobre as propostas de preços, entendo que esta Corte possa autorizar o prosseguimento da licitação, até a etapa de adjudicação da proposta vencedora, sem prejuízo de condicionar a celebração do contrato à manifestação conclusiva da unidade técnica especializada quanto aos preços da proposta vencedora.
Em outras palavras, caso as entidades decidam prosseguir com a contratação, deverão encaminhar a proposta vencedora a esta Corte, imediatamente após a conclusão da etapa de classificação das propostas. Ato contínuo, deverá a Sefti examinar os preços propostos e manifestar-se conclusivamente quanto à sua adequabilidade, com a celeridade que o caso requer. Com efeito, as entidades ficam autorizadas a prosseguir com o certame em epígrafe até sua adjudicação, sem a assinatura do contrato ou a convocação do licitante vencedor para sua celebração, a qual fica condicionada, à luz do disposto no art. 276, caput, do RI/TCU, à manifestação conclusiva por parte desta Casa. 
Quanto ao requerimento para que o presente processo seja examinado por outra unidade técnica, distinta da Sefti (peça 90, p. 15) , dado que as entidades defendem não se tratar de tecnologia da informação, mas de "soluções digitais", indefiro o pleito, ante as razões constantes dos itens 9 a 13 deste Voto.
Por fim, registro que, após pautado inicialmente este feito na sessão de 17/3/2022, o Sesi/DN e o Senai/DN apresentaram Memoriais ao meu Gabinete, os quais não foram capazes de alterar o juízo sobre a matéria. 
	Ante o exposto, manifesto-me por que o Tribunal aprove o Acórdão que ora submeto à deliberação deste Colegiado.
	TCU, Sala das Sessões, em 6 de abril de 2022. 
AUGUSTO SHERMAN CAVALCANTI 
Relator